---
title: "Aplicacion de vacunas COVID19 en Argentina - NOMIVAC: 2020-2023"
author: "Lautaro Felipe Skubaletzky"
date: "`r Sys.Date()`"
output: 
  html_document:
    toc: true
    toc_float: true
    collapsed: true
    number_sections: true
    code_download: true
    css: hoja_estilo_tpfinal.css
    code_folding: hide 
---

```{r setup, include=FALSE}
knitr::opts_chunk$set(echo = TRUE)
# Cargar los paquetes necesarios acá

library(rmarkdown)
library(readr)
library(dplyr)
library(ggplot2)
library(tidyr)
library(tidyverse)
library(stringr)
library(lubridate)
source("scripts/function_obtener-estadisticos.R")
#source("scripts/prueba_knit.R")
#source("scripts/function_obtener-estadisticos2.R")
#library(ggwordcloud)
#library(janitor)

```

# Introducción al uso de datos de la base NOMIVAC.

## Importar datos 
```{r importa_datos, echo=TRUE}
rm(list = ls())
file_path <- "datos/datos_nomivac_covid19.csv"
#data <- read_csv(file_path, n_max = 10000, show_col_types = FALSE, col_select = c(id_persona_dw, fecha_aplicacion)) ## queria hacer un join luego de obtener un recorte por ultima fecha y sample.
data <- read_csv(file_path, n_max = 1000, show_col_types = FALSE)
obs_filas <- nrow(data)
```
Reporte parcial: Se cargan `r obs_filas` observaciones. 

Se eliminan los registros anteriores de cada persona, por ende, nos quedamos con la última "foto" de ellos según los registros importados, los cuales tambien son solo una parte del total. @no_sale_sample
```{r ultima_foto_sample_data}
data <- data %>% 
  group_by(id_persona_dw) %>% 
  filter(fecha_aplicacion == max(fecha_aplicacion))
set.seed(8)
#data2 <- data %>% sample_n(n = 100, replace = TRUE)
```

Realizo un join para traer las demas variables a esta muestra. @no_admite_join_con_bases_fuera_del_entorno
```{r merge_toda_variable}
# left_join(data, "datos/datos_nomivac_covid19.csv", by = id_persona_dw)
```

## Exploración de los datos

:::{.alert .alert-info}

Esta sección contiene una breve descripcion de los datos cargados. 

* Estructura de los datos
  * Intervalo de fechas del registro
  * Rango y magnitud de la base

* Descripcion de variables de interés
  * Dominio de las variables (valores únicos)
  * Normalizacion de valores

:::

### Estructura de los datos

####  Intervalo de fechas del registro (primero y último del recorte)
Quiero saber entre que fechas dispongo de informacion de registros de vacunación.
```{r fechas_intervalo}
fecha_0 <- summarise(data, min(fecha_aplicacion))
fecha_T <- summarise(data, max(fecha_aplicacion))
```
La primer observacion se registró el **`r fecha_0`** y la última se registró el **`r fecha_T`**.

#### Rango y magnitud de la base (cantidad de observaciones y variables)
```{r rango_datos}
obs_filas <- nrow(data) # cantidad de observaciones (filas)
obs_cols <- ncol(data) # cantidad de variables (columnas)
obs_valores = obs_filas * obs_cols # cantidad de datos (celdas)
dim(data)
names(data)
```
Los datos se estructuran en **`r obs_filas`** observaciones (filas) y **`r obs_cols`** variables (columnas). Tenemos un total de **`r obs_valores`** valores o celdas con datos. `r dim(data)`.
@ver_que_sale_de_comentarios_con_func_R

### Descripción de variables de interés

#### Dominio de las variables (valores únicos)

Se presentan a continuación los valores posibles que registran algunas de las variables, algo a lo que también haremos referencia como su dominio.
```{r summary_data_levels_factor, echo=TRUE, include=TRUE, eval=TRUE}
colnames(data)
#summary(data) # comento summary porque al no tratarse de una base muy numerica no me sirve de mucho este resumen.

varlist <- c("sexo","grupo_etario","condicion_aplicacion","vacuna", "nombre_dosis_generica", "orden_dosis")
for (vardin in varlist){
  var_output <- data[[vardin]]
  print(levels(factor(var_output)))
  #distinct(data, var_output)
}


```
Breve descripción del tipo de datos disponibles en NOMIVAC. La gran mayoría son character, excepcion de fecha y orden dosis, así como  variables id_codigos asociadas a otras descripcion_codigos.

```{r limpia_enviroment}
rm(fecha_0, fecha_T, obs_cols, obs_filas, obs_valores, file_path, var_output, varlist, variables, vardin)
```

#### Adecuación de valores (edición, agrupación y homogeneización)

```{r normalizacion_valores, echo=TRUE, eval=TRUE, include=FALSE}
source("scripts/normalizacion-variables-valores.R", local = TRUE, echo = TRUE)
```

## Generación de tablas y gráficos exploratorios de variables de interés

:::{.alert .alert-info}

Esta sección contiene visualizaciones tabulares y gráficas estandarizadas y estáticas para variables de interés. 

Todos los resultados que se presentan en esta seccion hacen referencia a una "foto" en el tiempo. 

Es decir, las tablas y gráficos corresponden a un estado de situación en un momento determinado.

Mas adelante, en la próxima sección, se realizan análisis de la evolución temporal de los datos y estadísticas.

* Tablas estadísticas
  * Agrupamiento de individuos `id_persona`
  * Filtrado del último registro del individuo por fecha `fecha_aplicacion`
  * Agrupamiento por variable de interés `vardin`
  * Valores mínimos, medios y máximos de `varstat`
  * Población (n_abs): cantidad de miembros que componen el grupo (`vardin`)
  * Cantidad de registros disponibles acumulados por grupo (mean_i * N_i) 
  * Población relativa (n_rel): participación del grupo sobre el total de observaciones.
  
* Gráficos 
  * Barras
  * Líneas
  * Puntos
  * Boxplots
  
:::

Obtengo algunos df sobre las cantidades y participación de la población objetivo de la vacunación desde diferentes perspectivas como son el `sexo`, `grupo_etario`, `condicion_aplicacion` y otras. Las observaciones anteriores de personas son filtradas por la variable `fecha_aplicacion` para conservar en análisis unicamente un registro, el mas actualizado por sujeto.


@Variables todas intento en loop
```{r  tratando que funcione, eval=FALSE, include=FALSE}
desclist <- list()
atexto <- list()

varlist <- c("sexo", "grupo_etario", "condicion_aplicacion", "jurisdiccion_aplicacion", "vacuna")

# Realizar el procesamiento para cada variable (se llama variables dinamica a la iterada)
for (var in varlist) {
  desctabla <- data %>%
    group_by(id_persona) %>%
    filter(fecha_aplicacion == max(fecha_aplicacion)) %>%
    group_by(.data[[var]]) %>%
    summarise(min_dosis = min(orden_dosis),
              mean_dosis = mean(orden_dosis),
              max_dosis = max(orden_dosis),
              poblacion = length(orden_dosis),
              total_dosis = mean_dosis * poblacion) %>%
    mutate(participacion = poblacion / sum(poblacion) * 100) %>% 
    arrange(.data[[var]])

## Almacenar el resultado en la lista  
  desclist[[var]] <- desctabla
  
# Datos para reemplazar en el texto del Rmd
  
## fecha de corte
fecha_i <- summarise(data, max(fecha_aplicacion))

## mas_abs: el grupo que en valor absoluto recibió más vacunas
mas_abs <- desctabla %>% 
  filter(total_dosis == max(total_dosis)) %>% 
  select(.data[[var]])

## mas_rel: el grupo que en promedio recibió más vacunas
mas_rel <- desctabla %>% 
  filter(mean_dosis == max(mean_dosis)) %>% 
  select(.data[[var]])

atexto[[var]] <- c(fecha_i, mas_abs, mas_rel)
}

# Acceder a las tablas de resultados descriptivos de cada variable
for (var in varlist) {
  print(paste("Resultados para", var, ":"))
  print(desclist[[var]])
}

rm(list = c("fecha_i", "mas_abs", "mas_rel", "var", "varlist", "desctabla"))


```
Esto probablemente seria mas facil con una funcion.



```{r atexto_ficticios}
fecha_i <- "31/12/2022"
mas_rel <- "MAS_RELATIVO"
mas_abs <- "MAS_ABSOLUTO"
vardin <- "AGRUPAMIENTO"
varstat <- "ORDEN_DOSIS"
```

### Variable `sexo`
```{r sexo_obtener_estadisticos, warning=FALSE, include=FALSE}
#Sexo
desctabla <- data %>% group_by(id_persona) %>% filter(fecha_aplicacion == max(fecha_aplicacion)) %>% group_by(sexo) %>% summarise(min_dosis = min(orden_dosis), mean_dosis = mean(orden_dosis), max_dosis = max(orden_dosis), poblacion = length(orden_dosis), n_dosis = mean_dosis * poblacion) %>% mutate(participacion = poblacion / sum(poblacion) * 100) %>% arrange(sexo)
mas_abs <- desctabla %>% filter(n_dosis == max(n_dosis)) %>% select(sexo)
mas_rel <- desctabla %>% filter(mean_dosis == max(mean_dosis)) %>% select(sexo)

```
Esta base con fecha de corte hasta `r fecha_i` y agrupación por `r vardin`, la población `r mas_abs` recibió `r varstat` mas vacunas en valor absoluto y `r mas_rel` en promedio.

```{r sexo_grafico_estandar}

```

### Variable `grupo_etario`
```{r grupo_etario_obtener_estadisticos}
desctabla <- data %>% group_by(id_persona) %>% filter(fecha_aplicacion == max(fecha_aplicacion)) %>% group_by(grupo_etario) %>% summarise(min_dosis = min(orden_dosis), mean_dosis = mean(orden_dosis), max_dosis = max(orden_dosis), poblacion = length(orden_dosis), n_dosis = mean_dosis * poblacion) %>% mutate(participacion = poblacion / sum(poblacion) * 100) %>% arrange(grupo_etario)
mas_abs <- desctabla %>% filter(n_dosis == max(n_dosis)) %>% select(grupo_etario)
mas_rel <- desctabla %>% filter(mean_dosis == max(mean_dosis)) %>% select(grupo_etario)
```
Esta base con fecha de corte hasta `r fecha_i` y agrupación por `r vardin`, la población `r mas_abs` recibió `r varstat` mas vacunas en valor absoluto y `r mas_rel` en promedio.

```{r grupo_etario_grafico_estandar}

```

### Variable `condicion_aplicacion`
```{r condicion_obtener_estadisticos}
desctabla <- data %>% group_by(id_persona) %>% filter(fecha_aplicacion == max(fecha_aplicacion)) %>% group_by(condicion_aplicacion) %>% summarise(min_dosis = min(orden_dosis), mean_dosis = mean(orden_dosis), max_dosis = max(orden_dosis), poblacion = length(orden_dosis), n_dosis = mean_dosis * poblacion) %>% mutate(participacion = poblacion / sum(poblacion) * 100) %>% arrange(condicion_aplicacion)
mas_abs <- desctabla %>% filter(n_dosis == max(n_dosis)) %>% select(condicion_aplicacion)
mas_rel <- desctabla %>% filter(mean_dosis == max(mean_dosis)) %>% select(condicion_aplicacion)
```
Esta base con fecha de corte hasta `r fecha_i` y agrupación por `r vardin`, la población `r mas_abs` recibió `r varstat` mas vacunas en valor absoluto y `r mas_rel` en promedio.

```{r condicion_aplicacion_grafico_estandar}

```

### Variable `jurisdiccion_aplicacion`
```{r jurisdiccion_aplicacion_obtener_estadisticos}
desctabla <- data %>% group_by(id_persona) %>% filter(fecha_aplicacion == max(fecha_aplicacion)) %>% group_by(jurisdiccion_aplicacion) %>% summarise(min_dosis = min(orden_dosis), mean_dosis = mean(orden_dosis), max_dosis = max(orden_dosis), poblacion = length(orden_dosis), n_dosis = mean_dosis * poblacion) %>% mutate(participacion = poblacion / sum(poblacion) * 100) %>% arrange(jurisdiccion_aplicacion)
mas_abs <- desctabla %>% filter(n_dosis == max(n_dosis)) %>% select(jurisdiccion_aplicacion)
mas_rel <- desctabla %>% filter(mean_dosis == max(mean_dosis)) %>% select(jurisdiccion_aplicacion)
```
Esta base con fecha de corte hasta `r fecha_i` y agrupación por `r vardin`, la población `r mas_abs` recibió `r varstat` mas vacunas en valor absoluto y `r mas_rel` en promedio.

```{r jurisdiccion_aplicacion_grafico_estandar}

```

### Variables `vacunas` y `orden_dosis`
```{r vacunas_orden_dosis}
varlist <- c("vacuna", "orden_dosis")
for (esta_variable in varlist) {
  desctabla <- data %>% group_by(.data[[esta_variable]]) %>% summarise(n = n()) %>% mutate(prop = n / sum(n)*100)  
  print(desctabla)
}
```
Se observan las vacunas segun su utilizacion en la ultima vacunacion de cada individuo muestrado. Adicionalmente segun la cantidad de aplicaciones recibidas se organizan y agrupan los individuos por n y participacion.

# Análisis mas detallados

## Análisis dinámicos de los datos
:::{.alert .alert.info}
En esta sección se presentan análisis dinámicos de la evolución de los datos y estadísticas en un intervalo temporal.

* Aplicaciones diarias para todo el territorio 
* Días populares para vacunarse 
* Días de descanso entre dosis (tiempo promedio)

:::

### Aplicaciones diarias para todo el territorio 

Cantidad de dosis que se aplicaron cada día.
```{r}
# Obtengo data frame con aplicaciones por fecha y extiendo con el paquete lubridate.

## tabla de aplicaciones diarias:
aplicaciones_diarias <- data %>% 
  group_by(fecha_aplicacion) %>% 
  summarise(dosis = n()) %>% 
  arrange(fecha_aplicacion)

## variables tiempo con lubridate - anio mes semana dia y combinaciones. Adicionalmente para semana se especifica el formato para que no se elimine el cero delante. El cero delante ya lo deja por default para el mes.
aplicaciones_diarias <- aplicaciones_diarias %>% 
  mutate(anio = year(fecha_aplicacion),
         mes = month(fecha_aplicacion),
         semana = sprintf("%02d", week(fecha_aplicacion)),
         dia = wday(fecha_aplicacion, label = TRUE, abbr = FALSE),
         anio_mes = format(fecha_aplicacion, "%Y-%m"),
         anio_semana = paste0(anio,"-",semana),
         anio_dia = paste0(anio,"-",dia))
```
Ya tengo una tabla de nombre `r aplicaciones_diarias` que me permite utilizar diferentes enfoques para analizar el fenomeno temporal de la vacunacion. Voy a realizar sumas para cada unidad de tiempo y almacenar los resultados en una lista.

```{r ls_t_sumdosis_loop}
# Armo una lista con agrupaciones por cantidad de aplicaciones por espacio temporal
ls_t_sumdosis = list()

sumdosis_varlist <- names(aplicaciones_diarias)[-c(1,2)]

for (unidad_tiempo in sumdosis_varlist){

ls_t_sumdosis[[unidad_tiempo]] <- aplicaciones_diarias %>% 
  group_by_at(vars(one_of({{unidad_tiempo}}))) %>% 
  select(dosis, {{unidad_tiempo}}) %>% 
  summarise(suma_dosis = sum(dosis)) %>%
  mutate(part_dosis = suma_dosis / sum(suma_dosis) * 100) %>% 
  arrange({{unidad_tiempo}})
}

#ls_t_sumdosis[["anio"]]
```

:::{.alert .alert-info}
# Analisis por días de la semana
Me gustaria saber si existe alguna tendencia en la cantidad de aplicaciones diarias dependiendo el dia de la semana que toca. Por ejemplo fines de semanas vs dias de semana. O bien, en grafico de barras de dom a lun. aplicaciones promedio u otro valor que no dependa de la magnitud por ejemplo día_i/sumatoria(aplicaciones de la semana) la cual te resulta una participacion de dom[0,1].
1. Debería asociar la fecha con el día.
1. Generar una sumatoria de aplicaciones de la semana y dividir ese día por la sumatoria de la semana. O bien, promedio historico por día.
1. Hacer un grafico boxplot para evaluar visualmente las tendencias de min/media/max de aplicaciones para cada día, por ejemplo separando en 3 periodos el total, incio de la pandemia y escases de vacunas, ASPO fuerte con mas vacunacion y flexibilizacion de ASPO o actualidad. No se armar clusters pero podria ser por ahi armar los rangos de tiempo.
:::

Gráfico de las aplicaciones diarias para todas las fechas disponibles y vacunas aplicadas segun color.
```{r lista_suma_dosis_tiempo}
ggplot(data, mapping = aes(x = fecha_aplicacion, fill = vacuna)) + geom_bar(stat = "count")
```
El gráfico permite rápidamente visualizar los períodos de mas alta vacunación. La misma es multicausal, entre las principales explicaciones son la disponibilidad de vacunas y ejecución del plan de inmunizaciones, la confianza de la población, la subida de los casos y colapso del sistema hospitalario.

## Análisis cruzados de variables
:::{.alert .alert.info}
En esta sección se presentan análisis cruzados entre variables.

* Por jurisdicción: cuantas personas de residencia_i registran aplicaciones_i
* Por persona: que vacunas recibió
* Por persona: plataforma terminada y/o + refuerzo

:::

## Análisis hipotéticos 
:::{.alert .alert.info}
En esta sección se presentan relaciones entre variables con el fin de explorar entre los resultados anteriores cuales se corresponden con algun tipo de explicacion proveniente de fenomenos culturales y sociales.

* Jovenes y la adherencia de los esquemas (estatico)
* Retomar los dias de la semana

:::

### `sexo`

### `grupo_etario`

### `condicion_aplicacion`

### `jurisdiccion_aplicacion`

## Creo nuevas variables que me sirvan para operar con la fecha



```{r dosis_personas_sexos}

# Obtener cantidad de personas por cantidad de dosis aplicadas y por sexo:
dosis_personas <- data %>% 
  group_by(id_persona) %>% 
  filter(fecha_aplicacion == max(fecha_aplicacion)) %>% 
  group_by(orden_dosis, sexo) %>% 
  summarise(pob = n()) %>% 
  arrange(desc(orden_dosis))
print(dosis_personas)

# Armar la tabla en formato wide
dosis_personas_w <- dosis_personas %>% 
  pivot_wider(names_from = sexo, 
              values_from = pob, 
              values_fill = 0)
print(dosis_personas_w)

# Armar una tabla como antes, solo para H y con prop
hombres_por_dosis <- data %>% 
  group_by(id_persona) %>% 
  filter(fecha_aplicacion == max(fecha_aplicacion)) %>% 
  filter(sexo == "M") %>% 
  group_by(orden_dosis) %>% 
  summarise(M_pob = n()) %>% 
  mutate(M_nrel = M_pob/sum(M_pob) * 100,
         Freq_rel_acum_M = (cumsum(M_pob) / sum(M_pob) * 100)) %>% 
  arrange((orden_dosis))
print(hombres_por_dosis)

mujeres_por_dosis <- data %>% 
  group_by(id_persona) %>% 
  filter(fecha_aplicacion == max(fecha_aplicacion)) %>% 
  filter(sexo == "F") %>% 
  group_by(orden_dosis) %>%
  summarise(F_pob = n()) %>%
  mutate(F_nrel = F_pob/sum(F_pob) * 100,
         Freq_rel_acum_F = (cumsum(F_pob) / sum(F_pob) * 100)) %>% 
  arrange((orden_dosis))
print(mujeres_por_dosis)

# Full outer join: combinacion externa es cuando algun codigo identificador no esta disponible en la otra base. 
# En este caso debe agregarse el parametro all = TRUE para que aquellos sin coincidencia en el merge no se eliminen.
sexojoin <- merge(hombres_por_dosis, mujeres_por_dosis, by = "orden_dosis", all = TRUE)
sexojoin <- sexojoin %>% 
  arrange((orden_dosis))
print(sexojoin)

# Reemplazar los valores NA por ceros
Ksexojoin <- sexojoin %>% mutate_all(~ifelse(is.na(.), 0, .))
sexojoin
#sexojoin <- replace_na(sexojoin, replace = 0)

```
De la tabla se extrae que porcentaje de cada grupo se encuentra mas inmunizado para cada nivel de inmunizacion representada por cada una nueva dosis aplicada. x_i:"5" aplicaciones el grupo_sex1:"M" tiene un %_1:"0%" mientras que el grupo_sex2:"F" tiene un %_2:"3%". y Así... Las mujeres se aplican más que los varones.

# Hipótesis

:::{.alert .alert-info}
Finalmente, esta sección contiene al menos 3 hipótesis o preguntas que puedan ser respondidas a partir de los datos. Éstas tienen que ser más o menos interesantes y no cosas que se hayan respondido con la exploración anterior.

Traten de que sean hipótesis o preguntas que relacionen 2 o más variables. Por ejemplo, “¿Cuál es el mes con más turistas en una región?” no es una pregunta intersante, pero “Existe una relación entre la cantidad de visitas y la cantidad de hoteles en una región” es una hipótesis más jugosa que apunta a la relación entre varias variables y a un fenómeno subyacente que puede tener implicancia y aplicaciones.
:::

Debido a la disponibilidad gradual de dosis de vacunas al comienzo de la pandemia resulta necesario establecer una priorización y ordenamiento de la poblacion objetivo a inmunizar en las primeras rondas con la finalidad de salvaguardar aquellos mas susceptibles, expuestos, vulnerables o de alto riesgo. Para maximizar el cuidado general de la poblacion se cree que mayores de edad, personas con comorbilidades y personal estrategico fueron los priorizados del sistema, teniendo en cuenta que el orden de priorizacion basal es evitar la muerte seguido de evitar enfermar con gravedad.

1. Por esta razón se indagará en las etapas tempranas de vacunacion la incidencia de la poblacion objetivo sobre el total y comparar esos valores con los registrados al finalizar la emergencia mundial cuando la vacuna alcanzo la suficiencia en disponibilidad irrestricta. -> Se indagará sobre las etapas tempranas de vacunacion si las mismas fueron dirigidas a quien se esperaría como poblacion diana bajo la premisa anterior, en qué proporciones y su evolucion.

1. Como segundo criterio ordenador de la estrategia de vacunacion se priorizo las personas que habitan grandes ciudades por la poca distancia que se mantiene y en condiciones de alta densidad demografica. Se puede analizar por departamentos provinciales.

1. Se cree que la poblacion priorizada obtuvo sus dosis de forma mas frecuente que otras poblaciones. Días de descanso entre dosis que tiene en promedio cada poblacion objetivo mediante la fecha de aplicacion de cada registro para cada persona. -> Para eso se calculará la cantidad de dias promedio que pasan entre una dosis y otra. dias_prom_vac1_vac2, dias_prom_vac2_vac3... y un total para dias_prom_vac1_vac99.

1. Se comenzó a flexibilizar la ASPO (AISLAMIENTO SOCIAL PREVENTIVO Y OBLIGATORIO) desde la gran disponibilidad de vacunas a partir del 2022. -> Veremos cuando se registraron picos de vacunacion que permitieron una mayor circulacion libre e irrestricta.

1. Se desea conocer alguna relacion que pueda observarse a traves de los registros sobre jurisdiccion de residencia y de aplicacion. Posiblemente existio una migracion de poblaciones debido al ASPO que puede observarse mediante este cruce o simplemente pueda obtenerse una "foto" de como las personas se mueven de su residencia hasta la aplicacion. Mediante datos espaciales disponibles en INDEC y datos abiertos se puede medir aproximadamente el desplazamiento entre ambos puntos. 

1. Los mas jovenes registraron menor adherencia a los esquemas de vacunacion que los adultos para todo el periodo en que la disponibilidad es de vacunacion libre sin requisito de etapas. Se cree que los jovenes no confian en la nueva tecnologia de inmunizacion.

## Otras exploraciones posibles

:::{.alert .alert-info}
1. vac_inicia "vacunados con esquema iniciado"
1. vac_completa "vacunados con esquema completo"
1. group_by(sexo, grupo_etario)
1. group_by(sexo, grupo_etario, condicion_salud)
1. confrontar jurisdiccion_residencia con jurisdiccion_apliacion y sumar los casos [nx3]. eje x residencia eje y aplicacion y ver si existe algun punto muy diferente. Puntos de mayor y menor tamaño (jitter).
:::

```{r}

#tabla cruce de migraciones residencia ~ lugar de aplicacion.
tabla_cruce <- table(data$jurisdiccion_aplicacion, data$jurisdiccion_residencia)

data %>% 
  group_by(jurisdiccion_residencia, jurisdiccion_aplicacion) %>% 
  summarise(n = n()) %>% 
  mutate(prop = n/sum(n) * 100) %>% 
  arrange(desc(prop))

residentes <- data %>% 
  filter(jurisdiccion_residencia == jurisdiccion_aplicacion) %>% 
  group_by(jurisdiccion_residencia) %>% 
  summarise(vac_en_esta_jur = n()) %>% 
  arrange(jurisdiccion_residencia)

no_residentes <- data %>% 
  filter(jurisdiccion_residencia != jurisdiccion_aplicacion) %>% 
  group_by(jurisdiccion_residencia) %>% 
  summarise(vac_en_otra_jur = n()) %>% 
  arrange(jurisdiccion_residencia)

jurisdicciones <- full_join(residentes, no_residentes, by = "jurisdiccion_residencia")

ggplot(jurisdicciones, aes(vac_en_otra_jur, jurisdiccion_residencia)) + geom_col()
  
```
se puede observar que residentes de la provincia de Buenos Aires se aplicaron en otras jurisdcciones mas que otros ciudadanos.

Parece interesante, contrastar esta fuga de bonaerenses contra, cuantas otras personas se fugan de su jurisdiccion y donde tuvieron acogida.

```{r}

table(data$sexo, data$grupo_etario)

```


```{r}
# Ejemplo de cruce de dos variables en R
# Supongamos que tienes dos variables: x y y

# Genera datos de ejemplo
x <- c("A", "B", "A", "A", "B")
y <- c("X", "Y", "X", "Y", "X")

# Calcula el cruce de las variables x y y
tabla_cruce <- table(x, y)
# Muestra la tabla de cruce
print(tabla_cruce)

# Calcula la tabla de contingencia
tabla_contingencia <- xtabs(~ x + y)
# Muestra la tabla de contingencia
print(tabla_contingencia)

# Combina las variables en un data frame
datos <- data.frame(x, y)
datos
# Calcula la tabla de contingencia utilizando aggregate()
#tabla_contingencia <- aggregate(. ~ ., data = datos, FUN = length)
# Muestra la tabla de contingencia
print(tabla_contingencia)

# Calcula la tabla de contingencia utilizando dplyr
tabla_contingencia <- datos %>%
  count(x, y)
# Muestra la tabla de contingencia
print(tabla_contingencia)

```
