---
title: "Aplicacion de vacunas COVID19 en Argentina - NOMIVAC: 2020-2023"
author: "Lautaro Felipe Skubaletzky"
date: "`r Sys.Date()`"
output: 
  html_document:
    toc: true
    toc_float: true
    collapsed: true
    number_sections: true
    code_download: true
    code_folding: hide 

---

```{r setup, include=FALSE}
knitr::opts_chunk$set(echo = TRUE)
# Cargar los paquetes necesarios acá

rm(list=ls())

library(rmarkdown)
library(readr)
library(dplyr)
library(ggplot2)
library(tidyr)
library(lubridate)
library(stringr)
library(tidyverse)
#library(scales)
#library(janitor)
#library(target)

```

# Carga de datos 
```{r carga_datos}
mi_muestra_registros <- 5000
mi_sample_registros  <- 3000

#source("scripts/carga_datos.R")

## Importar datos
source("scripts/importar_data.R")

## Revision de filas repetidas
source("scripts/filtrar_data_repetida.R")

## Adecuación de valores (edición, agrupación y homogeneización)
source("scripts/arreglar_variables.R", local = TRUE, echo = FALSE)

## Agregacion de variables temporales.
source("scripts/agregar_variables_temporales.R")

## Seleccion del sample "cohorte - individuos"
source("scripts/samplear_data.R")

## Obtener cohorte con ultima fecha_aplicacion
source("scripts/obtener_registros.R")

```

# Generacion de tablas (for) y funciones
```{r generacion_objetos}

## Set de varlists en Values 
source("scripts/varlists_values.R")

## Generación de objetos del environment

### ls_ed_df (son ultima foto)
source("scripts/ls_estadesc1.R")
source("scripts/ls_estadesc2.R")

### ls_tv_sumdosis (variables del registro - no es ultima foto)
source("scripts/df_aplicaciones_diarias.R")
source("scripts/ls_tv_sumdosis.R")

## este puede generalizarse no solo para sexo y mejorar que las barras con fill sean apiladas
source("scripts/ls_prop_sexo_dosis.R")

## Cruce de variables

### producto: gh_pira_pobla
#source("scripts/df_piramide_poblacional.R") ## buen ejercicio.

### producto: k_jurisdicciones_poblacion
#source("scripts/df_jurisdicciones_poblacion.R")

### ls_gvar_gvar es cruce de variables
#source("scripts/ls_gvar_gvar.R") # puede mantenerse algo asi o la funcion

## Funciones

### Estadísticos de tabla general
source("functions/tabla_general.R")

### Gráfico estándar
source("functions/grafico_estandar.R")

### Cruzar variables
source("functions/cruzar_vars.R")

#tabla_general(ls_ed_df, "sexo")
#grafico_estandar(ls_ed_df, "sexo", "mean_dosis")
#cruzar_vars("data_per", "sexo", "grupo_etario")
```

# Hipótesis

```{r lista_resultados}
ls_k <- list()
#ls: lista
#k: resultados
#h1: hipotesis 1
#df: dataframe
#dfk: dataframe::knitr
#gh: gráfico
#reg/per: scope de la base (reg-istros / per-sonas)
```

:::{.alert .alert-info}

Aquí se presentan las hipótesis más jugosas que apuntan a la relación entre varias variables y a un fenómeno subyacente que puede tener implicancia y aplicaciones.

En esta sección se detallan las hipótesis programadas para guiar la exploración mas profunda del trabajo.

:::

## 1. Hipótesis: Foco de vacunación - Condición de vulnerabilidad
Direccionamiento de las primeras dosis: La escasa disponibilidad de vacunas al comienzo de la pandemia forzó a las autoridades de salud pública a ordenar, priorizar y restringir la entrega de vacunas, dirigiendo las primeras etapas y rondas a las personas mas susceptibles, expuestas, vulnerables o de alto riesgo.

Para maximizar el cuidado general de la población se espraría que mayores de edad, personas con comorbilidades y personal estrategico fueron priorizados por el sistema, teniendo en cuenta que el criterio de priorización es evitar la muerte, seguido de evitar enfermar con gravedad y tener complicaciones.

Por esta razón se indagará en las etapas tempranas de vacunacion la incidencia de la poblacion objetivo sobre el total y comparar esos valores con los registrados al finalizar la emergencia mundial cuando la vacuna alcanzo la suficiencia en disponibilidad irrestricta. Para este apartado se dividirá el periodo analizado en 3 segmentos:

Tendencias de vacunación, intervalo temporal de los períodos seleccionados (subgrupos)
* Periodo marcado por la escasez de vacunas (2021)
* Periodo de abundancia de vacunas (2022 a junio 2022)
* Periodo del declive de la demanda de vacunas (julio 2022 al presente)

**Corren 2 scripts:**
* Haciendo uso de `fecha_aplicacion`: agrega var periodo {son 3 etapas}
* Haciendo uso de `CONDICION_APLICACION` et `GRUPO_ETARIO`: agrega var cond_grupo {son 3 criterios}

```{r hip_periodo, message=FALSE}
## Haciendo uso de `fecha_aplicacion`: agrega var periodo {son 3 etapas}
source("scripts/agregar_var_periodo.R")
## Haciendo uso de `CONDICION_APLICACION` et `GRUPO_ETARIO`: agrega var cond_grupo {son 3 criterios}
source("scripts/agregar_var_cond_grupo.R")
```
```{r ls_k_hip1}

# H1: dataframe de registros 
ls_k[["h1_df_reg"]] <- data_reg %>% 
  filter(cond_grupo != "Estratégico") %>% 
  group_by(periodo, cond_grupo) %>% 
  summarise(n = n()) %>% 
  mutate(prop = n / sum(n) * 100) %>% 
  arrange(cond_grupo, periodo)

ls_k[["h1_dfk_reg"]] <- ls_k[["h1_df_reg"]] %>% knitr::kable(caption = "Participación de la población vacunada en cada período según vulnerabilidad", col.names = c("Período", "Condición", "Vacunaciones", "Proporción (período)"))

## Guardar grafico tendencia de la participacion en los periodos segun vulnerabilidad
ls_k[["h1_gh_reg"]] <- ls_k[["h1_df_reg"]] %>% 
  ggplot(aes(periodo, prop, fill = cond_grupo)) +
  geom_col(position = position_dodge(width = 0.95)) +
  geom_text(aes(label = round(prop, 1)), vjust = -0.3, position = position_dodge(width = 0.9)) +
  theme_classic() +
  theme(axis.text.x = element_text(angle = 0, hjust = 0.5), legend.position = "right") +
  labs(title = "Participación de la población vacunada en cada período",
       subtitle = "Grupo según condición de vulnerabilidad",
       x = "Período",
       y = "Proporción",
       fill = "Condición")

# df identico salvo: data_reg -> data_per, es sin ponderacion.
ls_k[["h1_df_per"]] <- data_reg %>%
  group_by(id_persona) %>% 
  filter(fecha_aplicacion == max(fecha_aplicacion)) %>% 
  filter(cond_grupo != "Estratégico") %>% 
  group_by(periodo, cond_grupo) %>% 
  summarise(n = n()) %>% 
  mutate(prop = n / sum(n) * 100) %>% 
  arrange(cond_grupo, periodo) 

# unir ambos df. reg y per.
# muestra composicion de la poblacion y distribucion de vacunas en ella. 
ls_k[["h1_df_reg_per"]] <- ls_k[["h1_df_reg"]] %>% 
  left_join(ls_k[["h1_df_per"]], join_by(periodo, cond_grupo), suffix = c(x="_reg", y="_per")) %>% 
  select(periodo, cond_grupo, prop_reg, prop_per)

ls_k[["h1_dfk_reg_per"]] <- ls_k[["h1_df_reg_per"]] %>% knitr::kable(caption = "Participación de la población vacunada en cada período según vulnerabilidad", col.names = c("Período", "Condición", "Proporción (período, reg)", "Proporción (período, per)"))

## espacio_1

###ls_k[["h1_df_reg"]]
###ls_k[["h1_dfk_reg"]]
###ls_k[["h1_df_per"]]
###ls_k[["h1_df_reg_per"]]
# con los descomentados anteriores escribir la conclusion.

ls_k[["h1_df_per_prop"]] <- data_reg %>%
  group_by(id_persona) %>% 
  filter(fecha_aplicacion == max(fecha_aplicacion)) %>% 
  filter(cond_grupo != "Estratégico") %>% 
  group_by(cond_grupo) %>% 
  summarise(n = n()) %>% 
  mutate(prop = n / sum(n) * 100) 

ls_k[["h1_df_per_ordendosis"]] <- data_reg %>%
  group_by(id_persona) %>% 
  filter(fecha_aplicacion == max(fecha_aplicacion)) %>% 
  filter(cond_grupo != "Estratégico") %>% 
  group_by(orden_dosis, cond_grupo) %>% 
  summarise(n = n()) %>% 
  mutate(prop = n / sum(n) * 100) %>% 
  ggplot(aes(orden_dosis, prop, fill = cond_grupo)) +
  geom_col() +
  theme_classic() +
  theme(axis.text.x = element_text(angle = 0, hjust = 0), legend.position = "right") +
  labs(title = "Participación de la población vacunada por nivel de inmunización",
       subtitle = "Grupo según condición de vulnerabilidad",
       x = "Dosis acumuladas",
       y = "Proporción",
       fill = "Condición")

ls_k[["h1_dfk_per_prop"]] <- ls_k[["h1_df_per_prop"]] %>% knitr::kable(caption = "Participación de la población según vulnerabilidad", col.names = c("Condición", "Población", "Participación"))

```
Se presenta en el apartado de la hipótesis N°1 el resultado de manipular las variables de `grupo_etario` y `condicion_aplicacion` con la finalidad de agrupar los conjuntos entre "No vulnerable" y "Vulnerable". 

Se dejó fuera del análisis el grupo correspondiente a personal "Estratégico", por la positiva, se analizan los grupos que pueden afectarse mas precisamente a la condición de vulnerabilidad. 

Se contrastan las proporciones que ocupan las vacunaciones destinadas a ambos grupos en cada uno de los períodos definidos anteriormente y se concluye que en contra de lo anunciado y lo previsto el grupo "No vulnerable" recibió más vacunaciones que el grupo "Vulnerable" en todos los períodos. La evolución a lo largo de los periodos fue progresiva en el sentido que los "Vulnerables" cobraron mayor peso en t=2 y t=3. 
```{r}
ls_k[["h1_gh_reg"]]
```
Hay que tener en cuenta que existen mas personas "No vulnerables" que "Vulnerables" (r ls_k[["h1_df_per_prop"]]["prop"]) y se observa que la tendencia general del gráfico apunta con el correr de los períodos que cada grupo obtiene la cantidad de vacunaciones que le corresponde por su peso proporcional en la población.
```{r}
ls_k[["h1_dfk_per_prop"]]
```
Por último, se puede comparar el peso de la población vacunada de cada grupo por período contra la misma población no ponderada, es decir, considerando los individuos y no la vacunación de los mismos. A través de esta línea de análisis se puede interpretar los resultados anteriores en el marco de la participación de cada grupo en el total de individuos y total de vacunaciones.

* En el primer período: los "vulnerables" recibieron vacunas levemente por debajo de la proporción que les correspondería poblacionalmente. 
* En el segundo período: los "vulnerables" recibieron vacunas un poco más que levemente por encima de la proporción que les correspondería poblacionalmente.
* En el tercer período: los "vulnerables" vuelven a registrar vacunaciones levemente por debajo de la proporción que les corresponde poblacionalmente.

*la tabla se interpreta: reg es registro y per es persona, registros de vacunas y personas es la parte poblacional, para cada período.*
```{r}
ls_k[["h1_dfk_reg_per"]] 
```

La yapita: a continuación se presenta un gráfico con el resultado final de la dinámica que venimos describiendo. Es una forma de dar cierre a la hipótesis 1 y concluir con el nivel de inmunización alcanzado para cada grupo y cómo se reparte la cantidad de personas según cuantas vacunas se aplicaron, básicamente la foto final de la historia recién contada y que no se explica en este trabajo sino que da para mayor análisis en otro. Se observa que son mas las personas "vulnerables" que se aplicaron niveles intermedios de inmunización, mientras que "no vulnerables" tienen mayor participación en otros niveles.  
```{r}
ls_k[["h1_df_per_ordendosis"]]
```

## X. Hipótesis. Migraciones.
Migración de sujetos entre su residencia y su lugar de aplicación. Se realiza el análisis estático del mismo, solo último registro por persona. El análisis adquiere más sentido si se elimina el factor de multiplicación de la cantidad de registros.

Por jurisdicción: 
  *personas residentes-de-jur, 
  *personas residentes-de-jur-aplicadas-en-jur,
  *personas residentes-de-jur-aplicadas-en-otra-jur,
  *personas aplicadas-en-jur, 
  *personas no-residentes-de-jur-aplicadas-en-jur
  *personas no-residentes-de-jur-aplicadas-en-jur (+/-),
  
Posiblemente existio una migracion de poblaciones debido al ASPO que puede observarse mediante este cruce o simplemente pueda obtenerse una "foto" de como las personas se mueven de su residencia hasta la aplicacion. Se creará a este efecto un cruce de jurisdicciones y un relevamiento de que jurisdicciones se hicieron cargo de su poblacion residente y cuales colaboraron con la vacunación de no residentes.

**Se corre un script**
Crear tabla jurisdicciones origen - destino.
```{r}
source("scripts/df_jurisdicciones_poblacion.R")
#source("scripts/df_jurisdicciones_poblacion2.R") VER! PENDIENTES
k_jurisdicciones_poblacion
```


## X. H. Flex ASPO y aplicaciones diarias.
Se comenzó a flexibilizar la ASPO (AISLAMIENTO SOCIAL PREVENTIVO Y OBLIGATORIO) desde la gran disponibilidad de vacunas a partir del 2022. Veremos cuando se registraron picos de vacunación que permitieron una mayor circulación libre e irrestricta para todos. 

Se buscará encontrar patrones de visita al vacunatorio, si la vacunación tiende a ser mas frecuente un día de la semana particular, o no existe correlación. 

## X. Hipótesis. Culturales. Jovenes. Adherencia. Piramide.
Los mas jóvenes y la adherencia: sea por el motivo que fuere los jóvenes son rebeldes y perciben que cosas malas no les puede suceder. Esa conducta y pensamiento puede llevarlos a no aceptar la aplicación de vacunas, desconfiar de ellas y saltarse los esquemas o plataformas iniciados, reduciendo la tasa de inmunización global de la población. Para cada grupo etario se obtendrá un porcentaje de personas cubiertas por una, dos, ... más vacunas. Se considera a tales efectos el seguimiento de los jóvenes digamos con años entre 18 y 29 años.

Armar grupo jovenes y pasarlo a un script
```{r grupo_etario_jovenes}

#VAMOS A UTILIZAR UNICAMENTE PERSONAS NO VULNERABLES PARA ASI ENTENDER QUE HACEN LAS PERSONAS CUANDO NO TIENEN UNA VULNERABILIDAD OBVIA Y CLASIFICADA SEGUN SI SON JOVENES O NO.

pob_novulnerable <- data_reg %>% 
  subset(cond_grupo == "No vulnerable") 

pob_novulnerable %>% 
  mutate(edad_proxy = as.numeric(substr(grupo_etario, 
                                                nchar(grupo_etario) - 2,
                                                nchar(grupo_etario))),
         jovenes = ifelse(grupo_etario_proxy < 30, 
                          "joven", 
                          "adulto")) %>% 
  select(grupo_etario, 
         grupo_etario_proxy, 
         jovenes)

table(data_reg$grupo_etario, data_reg$sexo)

```

### Piramide poblacional

**Corre un script** 
Crear la piramide poblacional
Veamos cómo se construye nuestra piramide poblacional según `sexo` y `grupo_etario`. El grupo de jóvenes de 18 a 29 son los grupos más numerosos para ambos sexos.

```{r}
source("scripts/df_piramide_poblacional.R") 
ls_k[["h_gh_pira_pobla"]] <- gh_pira_pobla
rm(gh_pira_pobla)
```

### Niveles de inmunizacion por sexo

```{r ls_prop_sexo_dosis, message=FALSE}

source("scripts/ls_prop_sexo_dosis.R")

#este R me gustaría trabajarlo en function, para poder iterar entre diferentes variables, por ejemplo condicion_aplicacion y así obtener con el agregado de una fecha de corte las frecuencias acumuladas de inmunizacion por niveles de dosis para cada grupo en diferentes momentos y crear un grafico interactivo sobre ello.
#Solo preservaria el nivel alcanzado y frecuencia acumulada para aquellso que tienen varias agrupaciones.

#De la tabla, dificil de inteligir, se extrae qué porcentaje de cada grupo se encuentra mas inmunizado para cada nivel de inmunización. 

#Cuanto más alto el nivel de `Freq_rel_acum_sexo` vs el `otro`, el mas alto tiene mayor proporción del grupo_sexo inmunizado a un menor nivel de cobertura.

ls_prop_sexo_dosis[["sexos_dosis"]] %>% 
  knitr::kable(caption = "Nivel de inmunizacion por sexo", col.names = c("Nivel", "Masculinos", "Participacion masculinos", "Frecuencia acum. masc.", "Femeninos", "Participacion femeninos", "Frecuencia acum. feme."))

```
La yapita: El sexo que mas inmunizado se encuentra.
  
## X. Hipótesis. Plataforma y vacunas
Cambios de plataforma
* Por persona: que vacunas recibió.

Plataforma finalizada
* Por persona: plataforma terminada y/o + refuerzo. (quienes abandonan plat.?)
* Niveles de inmunización alcanzados. foto
* Los jovenes y la adherencia de los esquemas. foto.

## X. H. Direccionamiento por densidad demografica. 

Las condiciones de vida en las grandes ciudad impide mantenerse aislado (transporte, abastecimiento, servicios) y aumenta la probabilidad de transmisión de virus. Los habitantes viven en condiciones de hacinamiento, inevitablemente poca distancia social, habitats sobrepoblados, transportes congestionados.

Priorizar habitantes de grandes ciudades por dificultad de mantener la distancia social debido a la restricción espacial y densidad demográfica puede ser medida adecuada y lógica de mitigar y desacelerar la transmisión de virus.

Se puede analizar por departamentos provinciales, en donde `depto_residencia` sean mas numerosos agrupados contra los menos numerosos.
Ver porcentajes de vacunacion de deptos respecto a su poblacion de referencia.

## X. H. Días de descanso entre dosis.
Calcular para cada sujeto los dias de descanso transcurridos entre una dosis y la siguiente. Mediante la fecha de aplicacion de cada registro para cada persona. Se calculará la cantidad de dias que pasan entre una dosis y otra: dias_prom_vac1_vac2, dias_prom_vac2_vac3... y un total para dias_prom_vac1_vac10 promedio para cada grupo.


## Variables estáticas (última actualización de la cohorte)
### Variable `grupo_etario`
```{r condicion_aplicacion_general, include=TRUE}
tabla_general(ls_ed_df, "grupo_etario")
grafico_estandar(ls_ed_df, "grupo_etario", "total_dosis")
grafico_estandar(ls_ed_df, "grupo_etario", "mean_dosis")
grafico_estandar(ls_ed_df, "grupo_etario", "max_dosis")
grafico_estandar(ls_ed_df, "grupo_etario", "min_dosis")
ls_ed_df$grupo_etario
```

## Variables dinámicas (todo el registro de la cohorte)





# Conclusiones:

El gráfico permite rápidamente visualizar los períodos de mas alta vacunación. La misma es multicausal, entre las principales explicaciones son la disponibilidad de vacunas y ejecución del plan de inmunizaciones, la confianza de la población, la subida de los casos y colapso del sistema hospitalario.

Ademas existen factores culturales o logísticos que tienden a una mayor proporción de individuos destinando días de la semana, levemente mas ponderados los días medios de la misma, para concurrir a los centros de vacunación.

Se puede observar una extraña tendencia en la que durante el 2021 las aplicaciones parecen ser dirigidas a las minorias que las necesitaban por presentar comorbilidades, adultos mayores y personas con factores de riesgos, así también como personal de salud y fuerzas de seguridad. 

Luego en 2022 con gran disponibilidad de dosis se aplica en los primeros meses con prioridad a estos mismos grupos. 





# Mejoras posibles

## Colores
Mas colores: http://sape.inf.usi.ch/quick-reference/ggplot2/colour

```{r ggplot_piechart, eval=FALSE, include=FALSE}
pie <- data_reg %>%
  group_by(id_persona) %>% 
  filter(fecha_aplicacion == max(fecha_aplicacion)) %>% 
  filter(cond_grupo != "Estratégico") %>% 
  group_by(periodo, cond_grupo) %>% 
  summarise(n = n()) %>% 
  mutate(prop = n / sum(n) * 100) %>% 
  arrange(cond_grupo, periodo) %>% 
  ggplot(aes(x = "" , y = prop, fill = cond_grupo)) +
  geom_bar(stat = "identity", width = 1) +
  coord_polar("y", start = 0)
pie
```

```{r eval=FALSE, include=FALSE}
# pivot - muestra composicion de la poblacion y distribucion de vacunas en ella. 
temp_pivot <- ls_k[["df_hip1_reg_per"]] %>% 
  pivot_longer(cols = c("prop_reg", "prop_per"), names_to = "fuente", values_to = "prop") 

temp_pivot %>% 
  ggplot(aes(cond_grupo, prop, fill = fuente)) +
  geom_col(position = position_dodge(width = 0.95)) +
  geom_text(aes(label = round(prop, 1)), vjust = -0.3, position = position_dodge(width = 0.9)) +
  theme_classic() +
  theme(axis.text.x = element_text(angle = 0, hjust = 0.5), legend.position = "right") +
  labs(title = "Participación de la población vacunada en cada período",
       subtitle = "Grupo según condición de vulnerabilidad",
       x = "Período",
       y = "Proporción",
       fill = "Condición")

#En un geom_point puedo meter una regresion + geom_smooth(method = "lm") +
#El argumento hjust = 0 ajusta la posición horizontal de las etiquetas para que aparezcan justo encima de las columnas.  
#El argumento vjust = -0.5 ajusta la posición vertical de las etiquetas para que aparezcan justo encima de las columnas.
#El valor position = position_dodge(width = 0.9) ajusta la separación horizontal de las etiquetas.

```

