---
title: "Aplicacion de vacunas COVID19 en Argentina - NOMIVAC: 2020-2023"
author: "Lautaro Felipe Skubaletzky"
date: "`r Sys.Date()`"
output: 
  html_document:
    toc: true
    toc_float: true
    collapsed: true
    number_sections: true
    code_download: true
    code_folding: hide 

---

```{r setup, include=FALSE}
knitr::opts_chunk$set(echo = TRUE)
# Cargar los paquetes necesarios acá

rm(list=ls())

library(rmarkdown)
library(readr)
library(dplyr)
library(ggplot2)
library(tidyr)
library(lubridate)
library(stringr)
library(tidyverse)
#library(scales)
#library(janitor)
#library(target)

```

# Carga de datos 
```{r carga_datos}
mi_muestra_registros <- 5000
mi_sample_registros  <- 3000

#source("scripts/carga_datos.R")

## Importar datos
source("scripts/importar_data.R")

## Revision de filas repetidas
source("scripts/filtrar_data_repetida.R")

## Adecuación de valores (edición, agrupación y homogeneización)
source("scripts/arreglar_variables.R", local = TRUE, echo = FALSE)

## Agregacion de variables temporales.
source("scripts/agregar_variables_temporales.R")

## Seleccion del sample "cohorte - individuos"
source("scripts/samplear_data.R")

## Obtener cohorte con ultima fecha_aplicacion
source("scripts/obtener_registros.R")

```

# Generacion de tablas (for) y funciones
```{r generacion_objetos}

## Set de varlists en Values 
source("scripts/varlists_values.R")

## Generación de objetos del environment

### ls_ed_df
source("scripts/ls_estadesc1.R")
source("scripts/ls_estadesc2.R")

### ls_tv_sumdosis
source("scripts/df_aplicaciones_diarias.R")
source("scripts/ls_tv_sumdosis.R")

## este puede generalizarse no solo para sexo y mejorar que las barras con fill sean apiladas
source("scripts/ls_prop_sexo_dosis.R")

source("scripts/df_piramide_poblacional.R")
source("scripts/df_datos_espaciales.R")

## Funciones para estadisticos de tabla general y grafico estandar
source("functions/tabla_general.R")
source("functions/grafico_estandar.R")
```

# Variables estaticas
## Variable `condicion_aplicacion`
```{r condicion_aplicacion_general, include=TRUE}
ls_genvar_estdesc$condicion_aplicacion
tabla_general(ls_genvar_estdesc, "condicion_aplicacion")
grafico_estandar(ls_genvar_estdesc, "condicion_aplicacion", "mean_dosis")
```

esta_variable <- "condicion_aplicacion"
total_dosis <- "total_dosis"
mas_abs <- paste0(esta_variable,".1") o "mas_abs"
mas_rel <- paste0(esta_variable,".2") o "mas_rel"
mean_dosis <- "mean_dosis"

1. La población que mas rebició vacunas en valor absoluto es: 
`r ls_genvar_texto[[esta_variable]][mas_abs]` con 
`r scales::comma(max(ls_genvar_estdesc[[esta_variable]][total_dosis]))` 
dosis aplicadas sobre este grupo.

1. La población que mas rebició vacunas en valor relativo es: 
`r ls_genvar_texto[[esta_variable]][mas_rel]` con 
`r round(max(ls_genvar_estdesc[[esta_variable]][mean_dosis]),2)`
dosis promedio aplicadas sobre este grupo.

```{r gh_est_cond_aplic, fig.show='hold', message=FALSE, out.width="50%"}

ls_genvar_estdesc$condicion_aplicacion %>% 
  ggplot(mapping = aes(condicion_aplicacion, total_dosis)) +
  geom_col(fill="chocolate") +
  theme_classic() +
  labs(title = "Cantidad de dosis totales destinadas a cada agrupamiento")

ggsave(paste0("png/grafico_estandar_","condicion_aplicacion", "_","total_dosis", ".png"))

ls_genvar_estdesc$condicion_aplicacion %>% 
  ggplot(mapping = aes(condicion_aplicacion, mean_dosis)) +
  geom_col(fill="steelblue") +
  theme_classic() +
  labs(title = "Cantidad de dosis promedio destinadas a cada agrupamiento")

ggsave(paste0("png/grafico_estandar_","condicion_aplicacion", "_","mean_dosis", ".png"))
```

## Caracterizacion de la poblacion
Piramide problacional por `sexo` y `grupo_etario`.
```{r piramide_poblacional, message=FALSE}

source("scripts/df_piramide_poblacional.R")

# Gran grafico piramide poblacional de Gizha.
df_piramide_poblacional %>% 
  ggplot(aes(x = n, y = grupo_etario, fill = sexo)) +
  geom_col() +
  scale_x_continuous(breaks = pop_range_breaks,
                     labels = scales::comma(abs(pop_range_breaks))) +
  labs(title = "Piramide poblacional por <<sexo>> y <<grupo_etario>>") +
  xlab(label = "Poblacion") +
  ylab(label = "Grupo etario") +
  theme(legend.position = "right") + ## ubicar la leyenda
  theme_classic() ## 
ggsave(paste0("png/piramide_poblacional_","sexo_grupo_etario", ".png"))

```


:::{.alert .alert.info}

En esta sección se presentan análisis dinámicos de la evolución de los datos y estadísticas en un intervalo temporal.

* Aplicaciones por diferentes aproximaciones de unidad temporal y por etapas del plan de vacunación.
* Días populares para vacunarse. `ls_timvar_sumdosis[["dia"]]`.
* Días de descanso entre dosis (tiempo promedio). *Pendiente*

:::

```{r}
x_range_mes <- seq(1:12)
x_range_mes_lab <- c("ene", "feb", "mar", "abr", "may", "jun", "jul", "ago", "sept", "oct", "nov", "dic")
```

## Dosis x día de la semana
```{r gh_ls_timvar_dia, message=FALSE}
## Grafico dosis x dia
ls_timvar_sumdosis[["dia"]] %>% 
  ggplot(aes(x = dia, y = suma_dosis)) +
  geom_col(fill = "lightcoral") +
  labs(title = "Dosis aplicadas para cada día") +
  xlab(label = "Días") +
  ylab(label = "Dosis") +
  theme(legend.position = "right") + ## ubicar la leyenda
  theme_classic() ## 
ggsave(paste0("png/ls_timvar_","dia", ".png"))
```

## Dosis x año
```{r gh_ls_timvar_anio, message=FALSE}
# Luego de explorar posibles graficos, me resulta interesante que se vea el año que mas peso tiene en las vacunaciones, y partir de lo general ir a lo particular, de lo macro a lo micro. Vamos a hacer zoom en cada periodo temporal y explicar como parece que se comporta la campaña de vacunacion y la poblacion.

## Grafico dosis x anio
ls_timvar_sumdosis[["anio"]] %>% 
  ggplot(aes(x = anio, y = suma_dosis)) +
  geom_col(fill = "steelblue") +
  labs(title = "Dosis aplicadas para cada año") +
  xlab(label = "Año") +
  ylab(label = "Dosis") +
  theme(legend.position = "right") + ## ubicar la leyenda
  theme_classic() ## 
ggsave(paste0("png/ls_timvar_","anio", ".png"))
## Es enorme la diferencia entre la vacunacion del anio con mas peso, el 2022, comparado con los otros 2 años disponibles.
ls_timvar_sumdosis[["anio"]]
```

## Dosis x mes del año con mas vacunación
```{r gh_ls_timvar_meses_2022, message=FALSE}
# Nos adentramos entonces en el anio con mayor vacunacion para ver como se ejecuto a lo largo de los meses.

## Grafico dosis x mes del año 2022, fill = día
aplicaciones_diarias %>%
  filter(anio == 2022) %>% 
  group_by(mes, dia) %>% 
  summarise(suma_dosis = sum(dosis)) %>% 
  mutate(participacion = suma_dosis / sum(suma_dosis) * 100) %>% 
  ggplot(aes(x = mes, y = suma_dosis, fill = dia)) +
  geom_col() +
  scale_x_continuous(breaks = x_range_mes, 
                     labels = x_range_mes_lab) +
  labs(title = "Dosis aplicadas para cada mes del 2022") +
  xlab(label = "Mes") +
  ylab(label = "Dosis") +
  theme(legend.position = "right") +
  theme_classic() ## 
ggsave(paste0("png/ls_timvar_","meses_2022", ".png"))

# Se vuelve a observar que los dias de semana son los mas registrados para aplicacion de nuevas dosis. Esta observación ya estaba presente en el gráfico anterior en que se presentaban las dosis entregadas cada día de la semana para todo el período registrado.
```

## Dosis x cada año_mes
```{r gh_ls_timvar_anio_mes, message=FALSE, fig.show='hold', out.width = "50%"}

## Para observar con mayor precision descompongo el grafico anterior en meses de todo el periodo, de esta forma obtengo una mayor granulometria que permite ver comportamiento intermensual.
# Grafico dosis x anio_mes
ls_timvar_sumdosis[["anio_mes"]] %>% 
  ggplot(aes(x = anio_mes, y = suma_dosis)) +
  geom_col() +
  labs(title = "Dosis aplicadas para cada mes") +
  xlab(label = "Mes") +
  ylab(label = "Dosis") +
  theme(legend.position = "right") + ## ubicar la leyenda
  theme_classic() ## 
ggsave(paste0("png/ls_timvar_","anio_mes", ".png"))

## Aun con mas granulometria, para observar comportamiento intersemanal. 
# Grafico dosis x anio_semana
ls_timvar_sumdosis[["anio_semana"]] %>% 
  ggplot(aes(x = anio_semana, y = suma_dosis)) +
  geom_col() +
  labs(title = "Dosis aplicadas para cada semana") +
  xlab(label = "Mes") +
  ylab(label = "Dosis") +
  theme(legend.position = "right") + ## ubicar la leyenda
  theme_classic() ## 
ggsave(paste0("png/ls_timvar_","anio_semana", ".png"))
```
Con cada nueva partición de la unidad temporal se puede apreciar con mayor detalle la volatilidad intersemanal, mensual y anual.


```{r hp_1_aplic_prioriza, fig.show='hold', message=FALSE, out.width = "30%"}

LUEGO DE AGRUPAR CONDICIONES DE SALUD HABRIA QUE REALIZAR EL 100% de barras apiladas y comparar entre estos periodos.

# 2021
data_reg %>% 
  filter(anio==2021) %>% 
  group_by(mes, condicion_aplicacion) %>% 
  summarise(dosis = n()) %>%
  ggplot(aes( x = mes, y = dosis, fill = condicion_aplicacion)) +
  geom_col() +
  theme_classic() +
  scale_x_continuous(breaks = x_range_mes,
                     labels = x_range_mes_lab)

# 2022
data_reg %>% 
  filter(anio == 2022) %>% 
  group_by(mes, condicion_aplicacion) %>% 
  summarise(n = n()) %>% 
  ggplot(aes(mes, n, fill = condicion_aplicacion)) + 
  geom_col() +
  theme_classic() +
  scale_x_continuous(breaks = x_range_mes,
                     labels = x_range_mes_lab)

# 2023
data_reg %>% 
  filter(anio == 2023) %>% 
  group_by(mes, condicion_aplicacion) %>% 
  summarise(n = n()) %>% 
  ggplot(aes(mes, n, fill = condicion_aplicacion)) + 
  geom_col() +
  theme_classic() +
  scale_x_continuous(breaks = x_range_mes,
                     labels = x_range_mes_lab)


```

```{r lista_suma_dosis_tiempo}
# Gráficos por cantidad de dosis aplicacion_diaria.
```

Conclusiones:

El gráfico permite rápidamente visualizar los períodos de mas alta vacunación. La misma es multicausal, entre las principales explicaciones son la disponibilidad de vacunas y ejecución del plan de inmunizaciones, la confianza de la población, la subida de los casos y colapso del sistema hospitalario.

Ademas existen factores culturales o logísticos que tienden a una mayor proporción de individuos destinando días de la semana, levemente mas ponderados los días medios de la misma, para concurrir a los centros de vacunación.

Se puede observar una extraña tendencia en la que durante el 2021 las aplicaciones parecen ser dirigidas a las minorias que las necesitaban por presentar comorbilidades, adultos mayores y personas con factores de riesgos, así también como personal de salud y fuerzas de seguridad. 

Luego en 2022 con gran disponibilidad de dosis se aplica en los primeros meses con prioridad a estos mismos grupos. 

A mediados de 2022 los grupos priorizados empiezan a abandonar la aplicación de nuevas dosis y para 2023 ya no hay adultos mayores que se apliquen nuevas dosis. *al menos con este muestreo aleatorio, que bueno... es bastante reducido*

# Variables cruzadas

:::{.alert .alert.info}

En esta sección se presentan análisis cruzados entre variables no comprendidos en las anteriores secciones.

* Por jurisdicción: cuantas personas de residencia_i registran aplicaciones_i.
* Por persona: que vacunas recibió.
* Por persona: plataforma terminada y/o + refuerzo. *pendiente*

:::

## Variables Espaciales
```{r df_datos_espaciales}
source("scripts/df_datos_espaciales.R")
col_order
jurisdicciones_poblacion
k_jurisdicciones_poblacion
rm(col_order)
```

```{r grafico_jurisdicciones_vacunacion}
# aplicaciones segun residencia de cada jurisdiccion.
#ggplot(jurisdicciones_poblacion, aes(n_aplicacion, jurisdiccion)) + 
#  geom_col(aes(res_fix, jurisdiccion, color = "blue")) + 
#  geom_col(aes(nores_fix, jurisdiccion, color = "green"))

# me gustaria hacer un grafico de barras que comparen un jurisdiccion a la vez:
## barra residentes | barra aplicados. 

data_reg %>% 
  group_by(jurisdiccion_aplicacion, jurisdiccion_residencia) %>% 
  summarise(n = n()) %>% 
  arrange(desc(n)) %>% 
  ggplot(aes(n, jurisdiccion_aplicacion, fill = jurisdiccion_residencia)) + 
  geom_col() +
  guides(fill = "none") +
  labs(title = "Jurisdiccion de residencia y de aplicacion, barras de colores")

ggsave(paste0("png/jurisdicciones_","residencia_v_aplicacion1" ,".png"))
```
Siguiendo con el consejo de Elio, las barras apiladas no son muy comprensibles, se pueden comparar entre una y otra, pero pocas, en presencia de muchas resulta difícil extraer patrones inteligibles. La siguiente propuesta es no mostrar por jurisdicción en un cruce contra todas las otras, mas sí presentar:

1. los residentes de una jurisdicción en dónde se aplicaron y 
1. los aplicados dentro una jurisdicción de qué origen son.

```{r jur_aplic_resid_porc, fig.show='hold', out.width="50%" }

# 1. los residentes de una jurisdicción en dónde se aplicaron
jurisdicciones_poblacion %>% 
  select(jurisdiccion, res_fix, res_nofix, n_residencia) %>% 
  mutate(porc_fix = res_fix / n_residencia, 
         porc_nofix = res_nofix / n_residencia) %>%
  select(jurisdiccion, porc_fix, porc_nofix) %>% 
  pivot_longer(cols = c(porc_fix, porc_nofix), 
               names_to = "aplicado_destino",
               values_to = "prop_fix") %>% 
  ggplot(aes(prop_fix, jurisdiccion, fill = aplicado_destino)) +
  geom_col() +
  labs(title = "Residentes según jurisdicción de aplicación (%)")+
  xlab("proporción aplicación") +
  theme_classic()

# 2. los aplicados dentro una jurisdicción de qué origen son.
jurisdicciones_poblacion %>% 
  select(jurisdiccion, res_fix, nores_fix, n_aplicacion) %>% 
  mutate(porc_res = res_fix / n_aplicacion, 
         porc_nores = nores_fix / n_aplicacion) %>%
  select(jurisdiccion, porc_res, porc_nores) %>% 
  pivot_longer(cols = c(porc_res, porc_nores), 
               names_to = "origen_aplicado",
               values_to = "prop_resid") %>% 
  ggplot(aes(prop_resid, jurisdiccion, fill = origen_aplicado)) +
  geom_col() +
  labs(title = "Aplicados según jurisdicción de residencia (%)")+
  xlab("proporción residencia") +
  theme_classic()

```
se puede observar que residentes de la provincia de Buenos Aires se aplicaron en otras jurisdcciones mas que otros ciudadanos.

Parece interesante, contrastar esta fuga de bonaerenses contra, cuantas otras personas se fugan de su jurisdiccion y donde tuvieron acogida.
```{r jurisdiccion_distribucion_residentes, message=FALSE}
data_reg %>% 
  group_by(jurisdiccion_residencia, jurisdiccion_aplicacion) %>% 
  summarise(n = n()) %>% 
  mutate(prop = n/sum(n) * 100) %>% 
  arrange(jurisdiccion_residencia) %>% 
  ggplot(aes(jurisdiccion_residencia, jurisdiccion_aplicacion, size = n)) + 
  geom_point(aes(color = jurisdiccion_residencia))
# Guardo
ggsave(paste0("png/jurisdicciones_","residencia_v_aplicacion2" ,".png"))
```


```{r grupo_etario_jovenes}
jovenes <- data_reg %>%
  mutate(grupo_etario_proxy = as.numeric(substr(grupo_etario, nchar(grupo_etario) - 2, nchar(grupo_etario))), 
         jovenes = ifelse(grupo_etario_proxy < 30, "joven", "adulto")) %>% 
  select(grupo_etario, grupo_etario_proxy, jovenes)

#table(data$sexo, data$grupo_etario)

#condicion_sexo <- table(data$condicion_aplicacion, data$grupo_etario)
#condicion_sexo <- round(prop.table(condicion_sexo) * 100, 2)

```

## Análisis hipotéticos 

:::{.alert .alert.info}
En esta sección se presentan relaciones entre variables con el fin de explorar entre los resultados anteriores cuales se corresponden con algun tipo de explicacion proveniente de fenomenos culturales y sociales.

* Niveles de inmunización alcanzados por cada grupo de variables de interes.
* Jovenes y la adherencia de los esquemas (estatico).

:::

### Niveles de inmunizacion por sexo
```{r ls_prop_sexo_dosis, message=FALSE}

source("scripts/ls_prop_sexo_dosis.R")

#este R me gustaría trabajarlo en function, para poder iterar entre diferentes variables, por ejemplo condicion_aplicacion y así obtener con el agregado de una fecha de corte las frecuencias acumuladas de inmunizacion por niveles de dosis para cada grupo en diferentes momentos y crear un grafico interactivo sobre ello.

ls_prop_sexo_dosis[["sexos_dosis"]] %>% 
  knitr::kable(caption = "Nivel de inmunizacion por sexo", col.names = c("Nivel", "Masculinos", "Participacion masculinos", "Frecuencia acum. masc.", "Femeninos", "Participacion femeninos", "Frecuencia acum. feme."))

```
De la tabla, dificil de inteligir, se extrae qué porcentaje de cada grupo se encuentra mas inmunizado para cada nivel de inmunización. 

Cuanto más alto el nivel de `Freq_rel_acum_sexo` vs el `otro`, el mas alto tiene mayor proporción del grupo_sexo inmunizado a un menor nivel de cobertura.

# Hipótesis

:::{.alert .alert-info}

Aquí se presentan las hipótesis más jugosas que apuntan a la relación entre varias variables y a un fenómeno subyacente que puede tener implicancia y aplicaciones.

En esta sección se detallan las hipotesis programadas para guiar la exploración mas profunda del trabajo.

Debido a la disponibilidad gradual de dosis de vacunas al comienzo de la pandemia resulta necesario establecer una priorización y ordenamiento de la poblacion objetivo a inmunizar en las primeras rondas con la finalidad de salvaguardar aquellos mas susceptibles, expuestos, vulnerables o de alto riesgo. Para maximizar el cuidado general de la poblacion se cree que mayores de edad, personas con comorbilidades y personal estrategico fueron los priorizados del sistema, teniendo en cuenta que el orden de priorizacion basal es evitar la muerte seguido de evitar enfermar con gravedad y tener complicaciones, por otro lado con la restriccion de la poblacion atendible en cada zona geografica y la capacidad hospitalaria instalada.

1. Por esta razón se indagará en las etapas tempranas de vacunacion la incidencia de la poblacion objetivo sobre el total y comparar esos valores con los registrados al finalizar la emergencia mundial cuando la vacuna alcanzo la suficiencia en disponibilidad irrestricta. Para este apartado se dividirá el periodo analizado en 3 segmentos:

* la escasez de vacunas disponibles (2021)
* la abundacia de vacunas (2022 a junio 2022)
* el declive de la demanda de vacunas (julio 2022 al presente)


2. Como segundo criterio ordenador de la estrategia de vacunacion se priorizó las personas que habitan grandes ciudades por la restricción espacial, poca distancia social inevitable y de habitat sobrepoblado, en condiciones de alta densidad demografica. Se puede analizar por departamentos provinciales, en donde `depto_residencia` sean mas numerosos agrupados contra los menos numerosos.

1. Se cree que la poblacion priorizada obtuvo sus dosis de forma mas frecuente que otras poblaciones y en mayor cantidad (tendencia). Se obtendrán días de descanso entre dosis que tiene en promedio cada poblacion mediante la fecha de aplicacion de cada registro para cada persona. Para lograr esto sería deseable trabajar con toda la base en lugar de un recorte que permita alimentar mas el estadístico. Se calculará la cantidad de dias promedio que pasan entre una dosis y otra: dias_prom_vac1_vac2, dias_prom_vac2_vac3... y un total para dias_prom_vac1_vac99 promedio para cada grupo.

1. Se comenzó a flexibilizar la ASPO (AISLAMIENTO SOCIAL PREVENTIVO Y OBLIGATORIO) desde la gran disponibilidad de vacunas a partir del 2022. Veremos cuando se registraron picos de vacunacion que permitieron una mayor circulacion libre e irrestricta.

1. Se desea conocer alguna relacion que pueda observarse a traves de los registros sobre jurisdiccion de residencia y de aplicacion. Posiblemente existio una migracion de poblaciones debido al ASPO que puede observarse mediante este cruce o simplemente pueda obtenerse una "foto" de como las personas se mueven de su residencia hasta la aplicacion. Se creará a este efecto un cruce de jurisdicciones y un relevamiento de que jurisdicciones se hicieron cargo de su poblacion residente y cuales colaboraron con la vacunación de no residentes.

1. Los mas jovenes registraron menor adherencia a los esquemas de vacunacion que los adultos para todo el periodo en que la disponibilidad es de vacunación libre sin requisito de etapas. Se cree que los jovenes no confian en la nueva tecnologia de inmunizacion. Se observará el comportamiento de estos grupos: 

* "individuos menores de 30 años sin factores de riesgo" vs 
* "individuos mayores a 30 y menores de 60 años sin factores de riesgo" vs 
* "mayores de 60 años sin factores de riesgo y espero que sea posible llegar a los 60 sin esos". 

:::

# Mejoras posibles

## Childs
CHILD SUPPORT PLEASE
https://bookdown.org/yihui/rmarkdown-cookbook/child-document.html
```{r hijitus, eval=FALSE, include=FALSE, results='asis'}
cat("knitr--knit_child()...scripts/variable_resume_estdesc_texto_graph.Rmd, quiet = TRUE")
print("mi informe consta de varios pasos que si se me permite me gustaria dejar todo metido en un script, o tambien dejarlos en rmd y llamarlos mediante child. Algo lei en bookdown pero no llegue a tener exito con la prueba.")
```

## Poner etiquetas de datos a los graficos
```{r}
# ?text ## para agregar valores, no me funciono.
```

## Colores
Mas colores: http://sape.inf.usi.ch/quick-reference/ggplot2/colour

