---
title: "Aplicacion de vacunas COVID19 en Argentina - NOMIVAC: 2020-2023"
author: "Lautaro Felipe Skubaletzky"
date: "`r Sys.Date()`"
output: 
  html_document:
    toc: true
    toc_float: true
    collapsed: true
    number_sections: true
    code_download: true
    code_folding: hide 

---

```{r setup, include=FALSE}
knitr::opts_chunk$set(echo = TRUE)
# Cargar los paquetes necesarios acá

library(rmarkdown)
library(readr)
library(dplyr)
library(ggplot2)
library(tidyr)
library(tidyverse)
library(stringr)
library(lubridate)
#source("scripts/prueba_knit.R")
#source("scripts/function_grafico_estandar.R") ## NO LA PUDE HACER ANDAR
#source("scripts/function_obtener-estadisticos.R") ## NO LA PUDE HACER ANDAR
#source("scripts/function_obtener-estadisticos2.R") ## NO LA PUDE HACER ANDAR
#library(ggwordcloud)
#library(janitor)

source("functions/tabla_general.R")

```

# Introducción al uso de datos de la base NOMIVAC.

## Importar datos -> Muestra
Se importan los datos en un dataframe de nombre `data`. Se limita la cantidad máxima de filas a importar en la variable `mi_muestra_registros`.
```{r importa_muestra, echo=TRUE, message = FALSE}
rm(list = ls())
# Defino mi muestra de registros
mi_muestra_registros <- 2000
source("scripts/importar-datos.R")
```
## Limpieza de observaciones duplicadas
Se conservan registros unicamente de personas que para su ultima fecha de vacunacion presentan un unico registro. Es decir, si la persona en su ultima vacunacion aparece en mas de una fila se elimina. Para más detalles, consultar el script a continuacion. Se almacenan 2 data sets:

1. data 1 persona: 1 fila, el último registro `data_per`. Esta representa una *"foto"* estática o estado de situación de vacunación del individuo hasta un momento dado.

1. data 1 persona: 1 =< filas (registros de vacunación) `data_reg`.
```{r data_filter_duplicados}
source("scripts/data_filter_duplicados.R")
```

## Seleccion del sample
Se realiza un **sample** de la muestra de datos importada y filtrada al environment para reducir el tiempo computacional del procesamiento del informe. `mi_sample_registros`
```{r data_sample, message=FALSE, warning=FALSE}
# Defino mi sample registros
mi_sample_registros <- 1000
source("scripts/data_sample.R")
```

# Exploración de los datos
:::{.alert .alert-info}

Esta sección contiene una breve descripción de los datos cargados.

* Estructura de los datos
  * Intervalo de fechas del registro
  * Rango y magnitud de la base

* Descripcion de variables de interés
  * Nombre y tipo de variables
  * Dominio de las variables (valores únicos)
  
:::

## Estructura de los datos

*  Intervalo de fechas del registro (primero y último de la muestra aleatoria):

La primer observacion se registró el: **`r min(data_reg$fecha_aplicacion)`** 

y la última se registró el: **`r max(data_reg$fecha_aplicacion)`**.

* Rango y magnitud de la base (cantidad de observaciones y variables)

Se presentan las dimensiones de la base `data_per` y `data_reg`:

  * Cantidad de filas u observaciones (individuos) consideradas en `data_per` (n) es de: `r nrow(data_per)`.
  
  * Cantidad de filas u observaciones (registros) consideradas en `data_reg` (n) es de: `r nrow(data_reg)`.

  * Cantidad de columnas_variables (m) en ambas bases es: `r mean(ncol(data_reg), ncol(data_per))`.

  * Dimensiones `data_per`, n | m: `r dim(data_per)`, un dataframe de "cantidad de celdas" `r nrow(data_per)*ncol(data_per)`.
  
  * Dimensiones `data_reg`, n | m: `r dim(data_reg)`, un dataframe de "cantidad de celdas" `r nrow(data_reg)*ncol(data_reg)`. 

## Descripción de variables

* Los nombres de las variables son las siguientes: `r colnames(data_per)`

* El tipo de variables se describe a continuación mediante a la segmentación de columnas por `character`, `numeric`, `Date`.

* Adicionalmente el rango, es decir, el dominio de la variable se presenta para las variables `character` solamente para algunas.
```{r data_names_summary_levels}
source("scripts/data_names_summary_levels.R")
```
```{r keep_order}
rm(columnas_ch, varlist_ch, columnas_date, varlist_date, columnas_num, varlist_num)
```


# Manipulacion de datos.
:::{.alert .alert-info}
Esta sección sirve para compartimentar la edición y generación de nuevos objetos dentro del enviroment.

* Se agregan variables temporales con uso de lubridate para extender las bases.

* Se renombran variables, corrigen valores y reagrupan para una mejor utilización de las mismas.

* Se crean nuevos objetos para utilizacion en tablas y gráficos exploratorios de variables de interés. En particular las listas:
 
  * `ls_genvar_estdesc` una lista que contiene agrupaciones por variable generica de interes (chars) y expresa para esos grupos las siguientes columnas: 
    * Agrupamiento segun `variable de interes` (char) `ls_genvar_estdesc[["var"]][1]`.
    * Valores mínimos, medios y máximos de `orden_dosis` (cantidad de dosis) `ls_genvar_estdesc[["var"]][2:4]`.
    * Cantidad de registros acumulados por grupo (N_i * mean_i) `ls_genvar_estdesc[["var"]][5]`.
    * Población (N_i): cantidad de miembros que componen el grupo `ls_genvar_estdesc[["var"]][6]`.
    * Población relativa (N_rel): participación del grupo sobre el total de individuos.`ls_genvar_estdesc[["var"]][7]`.
  
  * `ls_genvar_texto` una lista que contiene el nombre de cada grupo de cada variable generica de interes (chars) que expresa el grupo mas aplicado en cantidad de dosis:
    * Agrupamiento segun `variable de interes` (char)
    * Grupo con mayor cantidad *absoluta* de dosis recibidas `ls_genvar_texto[["var"]][1]`.
    * Grupo con mayor cantidad *promedio* de dosis recibidas `ls_genvar_texto[["var"]][2]`.

  * `ls_timvar_sumdosis` una lista que contiene para cada agregación de unidad temporal una tabla de resumen con la cantidad de personas vacunadas y proporción sobre el total.
  
:::

## Agregacion de variables temporales.
Se hace uso de lubridate para sobreescribir las bases de datos de registros y de personas con variables que identifican unidades temporales diferentes.
```{r mutate_data_lubridate}
source("scripts/data_mutate_lubridate.R")
```

## Adecuación de valores (edición, agrupación y homogeneización)
En el siguiente archivo `scripts/normalizacion-variables-valores.R` se renombran variables, se remplazan valores de variables y se agrupan valores.
```{r normalizacion_valores, eval=TRUE, echo=FALSE, include=TRUE, paged.print=FALSE}
source("scripts/normalizacion-variables-valores.R", local = TRUE, echo = FALSE)
```

## Generación de objetos del environment

* Se crea la lista de elementos `ls_genvar_estdesc` y `ls_genvar_texto`.
```{r ls_genvar_estdesc, echo = TRUE, warning=FALSE, include=TRUE}
# Seleccion de variables para armado de tablas de estadisticos descriptivos:
varlist <- c("sexo", "grupo_etario", "condicion_aplicacion", "vacuna", 
             "nombre_dosis_generica", "lote_vacuna", "jurisdiccion_aplicacion", 
             "jurisdiccion_residencia", "depto_aplicacion", "depto_residencia")
source("scripts/ls_genvar_estdesc.R")
```

* Se crea el dataframe de `aplicaciones_diarias`.
```{r df_aplicaciones_diarias}
source("scripts/df_aplicaciones_diarias.R")
```

* Se crea la lista de elementos `ls_timvar_sumdosis`
```{r ls_timvar_sumdosis}
source("scripts/ls_timvar_sumdosis.R")
```

# Variables Estáticas: Tablas y gráficos 
:::{.alert .alert-info}

Esta sección contiene visualizaciones tabulares y gráficas estandarizadas y **estáticas** para variables de interés. 

Todos los resultados que se presentan en esta seccion hacen referencia a una *foto* en el tiempo. 

Es decir, las tablas y gráficos corresponden a un *estado de situación* en un momento determinado.

Mas adelante, en la próxima sección, se realizan análisis **dinámicos** de la evolución temporal de los datos y estadísticas afínes.

* Tablas estadísticas
  * Agrupamiento de individuos `id_persona`
  * Filtrado del último registro del individuo por fecha `fecha_aplicacion`
  * Agrupamiento por variable de interés `vardin`
  * Valores mínimos, medios y máximos de `varstat`
  * Población (n_abs): cantidad de miembros que componen el grupo (`vardin`)
  * Cantidad de registros acumulados por grupo (mean_i * N_i) 
  * Población relativa (n_rel): participación del grupo sobre el total de observaciones.
  
* Gráficos que pueden incluir 
  * Barras
  * Líneas
  * Puntos
  * Boxplots

:::
## FUNCIONES
```{r}
source("functions/tabla_general.R")
source("functions/grafico_estandar.R")
```


```{r}
ls_genvar_estdesc$sexo
grafico_estandar(ls_genvar_estdesc, "sexo", "poblacion")
tabla_general(ls_genvar_estdesc, "sexo")
```

## Variable `sexo`
```{r sexo_general, include=TRUE}

ls_genvar_estdesc$sexo %>% 
  knitr::kable(caption = "Variable Sexo - Estadisticas descriptivas sobre dosis aplicadas al grupo", col.names = c("Grupo", 
                      "Dosis minima", 
                      "Dosis promedio", 
                      "Dosis maxima", 
                      "Dosis totales", 
                      "Poblacion", 
                      "Participacion"))

```

1. La población que mas rebició vacunas en valor absoluto es: `r ls_genvar_texto[["sexo"]]["sexo"]` con `r scales::comma(max(ls_genvar_estdesc[["sexo"]]["total_dosis"]))` dosis aplicadas sobre este grupo.
1. La población que mas rebició vacunas en valor ralativo es: `r ls_genvar_texto[["sexo"]]["sexo.1"]` con `r round(max(ls_genvar_estdesc[["sexo"]]["mean_dosis"]),2)` dosis promedio aplicadas sobre este grupo.

```{r gh_est_sexo, fig.show='hold', message=FALSE, out.width="50%"}

ls_genvar_estdesc$sexo %>% 
  ggplot(mapping = aes(sexo, total_dosis)) +
  geom_col(fill="chocolate") +
  theme_classic() +
  labs(title = "Cantidad de dosis totales destinadas a cada agrupamiento")

ggsave(paste0("png/grafico_estandar_","sexo", "_","total_dosis", ".png"))

ls_genvar_estdesc$sexo %>% 
  ggplot(mapping = aes(sexo, mean_dosis)) +
  geom_col(fill="steelblue") +
  theme_classic() +
  labs(title = "Cantidad de dosis promedio destinadas a cada agrupamiento")

ggsave(paste0("png/grafico_estandar_","sexo", "_","mean_dosis", ".png"))
```

## Variable `grupo_etario`
```{r grupo_etario_general, include=TRUE}

ls_genvar_estdesc$grupo_etario %>% 
  knitr::kable(caption = "Variable Grupo_etario - Estadisticas descriptivas sobre dosis aplicadas al grupo", col.names = c("Grupo", 
                      "Dosis minima", 
                      "Dosis promedio", 
                      "Dosis maxima", 
                      "Dosis totales", 
                      "Poblacion", 
                      "Participacion"))

```
1. La población que mas rebició vacunas en valor absoluto es: `r ls_genvar_texto[["grupo_etario"]]["grupo_etario"]` con `r scales::comma(max(ls_genvar_estdesc[["grupo_etario"]]["total_dosis"]))` dosis aplicadas sobre este grupo.
1. La población que mas rebició vacunas en valor relativo es: `r ls_genvar_texto[["grupo_etario"]]["grupo_etario.1"]` con `r round(max(ls_genvar_estdesc[["grupo_etario"]]["mean_dosis"]),2)` dosis promedio aplicadas sobre este grupo.

```{r gh_est_grupo_etario, fig.show='hold', message=FALSE, out.width="50%"}

ls_genvar_estdesc$grupo_etario %>% 
  ggplot(mapping = aes(grupo_etario, total_dosis)) +
  geom_col(fill="chocolate") +
  theme_classic() +
  labs(title = "Cantidad de dosis totales destinadas a cada agrupamiento")

ggsave(paste0("png/grafico_estandar_","grupo_etario", "_","total_dosis", ".png"))

ls_genvar_estdesc$grupo_etario %>% 
  ggplot(mapping = aes(grupo_etario, mean_dosis)) +
  geom_col(fill="steelblue") +
  theme_classic() +
  labs(title = "Cantidad de dosis promedio destinadas a cada agrupamiento")

ggsave(paste0("png/grafico_estandar_","grupo_etario", "_","mean_dosis", ".png"))
```

## Variable `condicion_aplicacion`
```{r condicion_aplicacion_general, include=TRUE}

ls_genvar_estdesc$condicion_aplicacion %>% 
  knitr::kable(caption = "Variable Condicion_aplicacion - Estadisticas descriptivas sobre dosis aplicadas al grupo", col.names = c("Grupo", 
                      "Dosis minima", 
                      "Dosis promedio", 
                      "Dosis maxima", 
                      "Dosis totales", 
                      "Poblacion", 
                      "Participacion"))

```
1. La población que mas rebició vacunas en valor absoluto es: `r ls_genvar_texto[["condicion_aplicacion"]]["condicion_aplicacion"]` con `r scales::comma(max(ls_genvar_estdesc[["condicion_aplicacion"]]["total_dosis"]))` dosis aplicadas sobre este grupo.
1. La población que mas rebició vacunas en valor relativo es: `r ls_genvar_texto[["condicion_aplicacion"]]["condicion_aplicacion.1"]` con `r round(max(ls_genvar_estdesc[["condicion_aplicacion"]]["mean_dosis"]),2)` dosis promedio aplicadas sobre este grupo.

```{r gh_est_cond_aplic, fig.show='hold', message=FALSE, out.width="50%"}

ls_genvar_estdesc$condicion_aplicacion %>% 
  ggplot(mapping = aes(condicion_aplicacion, total_dosis)) +
  geom_col(fill="chocolate") +
  theme_classic() +
  labs(title = "Cantidad de dosis totales destinadas a cada agrupamiento")

ggsave(paste0("png/grafico_estandar_","condicion_aplicacion", "_","total_dosis", ".png"))

ls_genvar_estdesc$condicion_aplicacion %>% 
  ggplot(mapping = aes(condicion_aplicacion, mean_dosis)) +
  geom_col(fill="steelblue") +
  theme_classic() +
  labs(title = "Cantidad de dosis promedio destinadas a cada agrupamiento")

ggsave(paste0("png/grafico_estandar_","condicion_aplicacion", "_","mean_dosis", ".png"))
```

## Variable `jurisdiccion_aplicacion`
```{r jurisdiccion_aplicacion_general, include=TRUE}

ls_genvar_estdesc$jurisdiccion_aplicacion %>% 
  knitr::kable(caption = "Variable Jurisdiccion_aplicacion - Estadisticas descriptivas sobre dosis aplicadas al grupo", col.names = c("Grupo", 
                      "Dosis minima", 
                      "Dosis promedio", 
                      "Dosis maxima", 
                      "Dosis totales", 
                      "Poblacion", 
                      "Participacion"))

```
1. La población que mas rebició vacunas en valor absoluto es: `r ls_genvar_texto[["jurisdiccion_aplicacion"]]["jurisdiccion_aplicacion"]` con `r scales::comma(max(ls_genvar_estdesc[["jurisdiccion_aplicacion"]]["total_dosis"]))` dosis aplicadas sobre este grupo.
1. La población que mas rebició vacunas en valor relativo es: `r ls_genvar_texto[["jurisdiccion_aplicacion"]]["jurisdiccion_aplicacion.1"]` con `r round(max(ls_genvar_estdesc[["jurisdiccion_aplicacion"]]["mean_dosis"]),2)` dosis promedio aplicadas sobre este grupo.

```{r gh_est_jur_aplic, fig.show='hold', message=FALSE, out.width="50%"}

ls_genvar_estdesc$jurisdiccion_aplicacion %>% 
  ggplot(mapping = aes(jurisdiccion_aplicacion, total_dosis)) +
  geom_col(fill="chocolate") +
  theme_classic() +
  labs(title = "Cantidad de dosis totales destinadas a cada agrupamiento")

ggsave(paste0("png/grafico_estandar_","jurisdiccion_aplicacion", "_","total_dosis", ".png"))

ls_genvar_estdesc$jurisdiccion_aplicacion %>% 
  ggplot(mapping = aes(jurisdiccion_aplicacion, mean_dosis)) +
  geom_col(fill="steelblue") +
  theme_classic() +
  labs(title = "Cantidad de dosis promedio destinadas a cada agrupamiento")

ggsave(paste0("png/grafico_estandar_","jurisdiccion_aplicacion", "_","mean_dosis", ".png"))
```

## Variable `vacuna`
```{r vacuna_general, include=TRUE}

ls_genvar_estdesc$vacuna %>% 
  knitr::kable(caption = "Variable Vacuna - Estadisticas descriptivas sobre dosis aplicadas al grupo", col.names = c("Grupo", 
                      "Dosis minima", 
                      "Dosis promedio", 
                      "Dosis maxima", 
                      "Dosis totales", 
                      "Poblacion", 
                      "Participacion"))

```
1. La población que mas rebició vacunas en valor absoluto es: `r ls_genvar_texto[["vacuna"]]["vacuna"]` con `r scales::comma(max(ls_genvar_estdesc[["vacuna"]]["total_dosis"]))` dosis aplicadas sobre este grupo.
1. La población que mas rebició vacunas en valor relativo es: `r ls_genvar_texto[["vacuna"]]["vacuna.1"]` con `r round(max(ls_genvar_estdesc[["vacuna"]]["mean_dosis"]),2)` dosis promedio aplicadas sobre este grupo.

```{r gh_est_vacuna, fig.show='hold', message=FALSE, out.width="50%"}

ls_genvar_estdesc$vacuna %>% 
  ggplot(mapping = aes(vacuna, total_dosis)) +
  geom_col(fill="chocolate") +
  theme_classic() +
  labs(title = "Cantidad de dosis totales destinadas a cada agrupamiento")

ggsave(paste0("png/grafico_estandar_","vacuna", "_","total_dosis", ".png"))

ls_genvar_estdesc$vacuna %>% 
  ggplot(mapping = aes(vacuna, mean_dosis)) +
  geom_col(fill="steelblue") +
  theme_classic() +
  labs(title = "Cantidad de dosis promedio destinadas a cada agrupamiento")

ggsave(paste0("png/grafico_estandar_","vacuna", "_","mean_dosis", ".png"))
```

## Variable `fecha_aplicacion`
Fechas en qué más dosis fueron aplicadas.
```{r fecha_aplicacion_general}
ls_genvar_estdesc$fecha_aplicacion %>% arrange(desc(prop)) %>% head(5) %>% 
  knitr::kable(caption = "Agrupamiento, Registros y Participacion", col.names = c("Fecha de aplicacion", "Cantidad de dosis", "Peso sobre el total"))
```
La cantidad maxima de dosis aplicadas, **`r scales::comma(max(ls_genvar_estdesc[["fecha_aplicacion"]]["n"]))`)** en tan solo un día, fué el: **`r ls_genvar_texto[["fecha_aplicacion"]]["fecha_aplicacion"]`**.

## Variable `orden_dosis`
Cantidad de personas por cantidad de dosis aplicadas.
```{r orden_dosis_general}
ls_genvar_estdesc$fecha_aplicacion %>% arrange(desc(prop)) %>% head(5) %>% 
  knitr::kable(caption = "Agrupamiento, Registros y Participacion", col.names = c("Fecha de aplicacion", "Cantidad de dosis", "Peso sobre el total"))
```
El *modo o moda* de dosis aplicadas a cada individuo es de **`r ls_genvar_texto[["orden_dosis"]]["orden_dosis"]`** dosis, y esta cantidad fué aplicada a una población de **`r max(ls_genvar_estdesc[["orden_dosis"]]["n"])`**.

Se observan las frecuencias de las veces que las personas fueron vacunadas segun cantidad de dosis, y en la otra tabla se obtiene la cantidad de dosis aplicadas por fecha, para las últimas aplicaciones dadas a cada persona. 

```{r gh_est_fecha-apli_y_ord-dosis, fig.show='hold', out.width = "50%"}
ls_genvar_estdesc$fecha_aplicacion %>% 
  ggplot(mapping = aes(fecha_aplicacion, n)) +
  geom_col(fill="chocolate") +
  theme_classic() +
  labs(title = "Cantidad de dosis totales aplicadas cada dia")

ls_genvar_estdesc$orden_dosis %>% 
  ggplot(mapping = aes(orden_dosis, n)) +
  geom_col(fill="steelblue") +
  theme_classic() +
  labs(title = "Cantidad de individuos segun cantidad de dosis aplicadas")


```

## Caracterizacion de la poblacion
Piramide problacional por `sexo` y `grupo_etario`.
```{r piramide_poblacional, message=FALSE}

source("scripts/df_piramide_poblacional.R")

# Gran grafico piramide poblacional de Gizha.
df_piramide_poblacional %>% 
  ggplot(aes(x = n, y = grupo_etario, fill = sexo)) +
  geom_col() +
  scale_x_continuous(breaks = pop_range_breaks,
                     labels = scales::comma(abs(pop_range_breaks))) +
  labs(title = "Piramide poblacional por <<sexo>> y <<grupo_etario>>") +
  xlab(label = "Poblacion") +
  ylab(label = "Grupo etario") +
  theme(legend.position = "right") + ## ubicar la leyenda
  theme_classic() ## 
ggsave(paste0("png/piramide_poblacional_","sexo_grupo_etario", ".png"))

```
Gracias Elio por el material: 
Me hubiera gustado y queda pendiente terminar la biblio generando una funcion como explica en el paso a paso y centrar el cero en el grafico con igual espacio a cada lado.
https://www.njtierney.com/post/2022/08/09/ggplot-pyramid/

# Variables Dinámicas

:::{.alert .alert.info}

En esta sección se presentan análisis dinámicos de la evolución de los datos y estadísticas en un intervalo temporal.

* Aplicaciones por diferentes aproximaciones de unidad temporal y por etapas del plan de vacunación.
* Días populares para vacunarse. `ls_timvar_sumdosis[["dia"]]`.
* Días de descanso entre dosis (tiempo promedio). *Pendiente*

:::

```{r}
x_range_mes <- seq(1:12)
x_range_mes_lab <- c("ene", "feb", "mar", "abr", "may", "jun", "jul", "ago", "sept", "oct", "nov", "dic")
```

## Dosis x día de la semana
```{r gh_ls_timvar_dia, message=FALSE}
## Grafico dosis x dia
ggsave(paste0("png/ls_timvar_","dia", ".png"))
```

## Dosis x año
```{r gh_ls_timvar_anio, message=FALSE}
# Luego de explorar posibles graficos, me resulta interesante que se vea el año que mas peso tiene en las vacunaciones, y partir de lo general ir a lo particular, de lo macro a lo micro. Vamos a hacer zoom en cada periodo temporal y explicar como parece que se comporta la campaña de vacunacion y la poblacion.

## Grafico dosis x anio
ls_timvar_sumdosis[["anio"]] %>% 
  ggplot(aes(x = anio, y = suma_dosis)) +
  geom_col(fill = "steelblue") +
  labs(title = "Dosis aplicadas para cada año") +
  xlab(label = "Año") +
  ylab(label = "Dosis") +
  theme(legend.position = "right") + ## ubicar la leyenda
  theme_classic() ## 
ggsave(paste0("png/ls_timvar_","anio", ".png"))
## Es enorme la diferencia entre la vacunacion del anio con mas peso, el 2022, comparado con los otros 2 años disponibles.
ls_timvar_sumdosis[["anio"]]
```

## Dosis x mes del año con mas vacunación
```{r gh_ls_timvar_meses_2022, message=FALSE}
# Nos adentramos entonces en el anio con mayor vacunacion para ver como se ejecuto a lo largo de los meses.

## Grafico dosis x mes del año 2022, fill = día
aplicaciones_diarias %>%
  filter(anio == 2022) %>% 
  group_by(mes, dia) %>% 
  summarise(suma_dosis = sum(dosis)) %>% 
  mutate(participacion = suma_dosis / sum(suma_dosis) * 100) %>% 
  ggplot(aes(x = mes, y = suma_dosis, fill = dia)) +
  geom_col() +
  scale_x_continuous(breaks = x_range_mes, 
                     labels = x_range_mes_lab) +
  labs(title = "Dosis aplicadas para cada mes del 2022") +
  xlab(label = "Mes") +
  ylab(label = "Dosis") +
  theme(legend.position = "right") +
  theme_classic() ## 
ggsave(paste0("png/ls_timvar_","meses_2022", ".png"))

# Se vuelve a observar que los dias de semana son los mas registrados para aplicacion de nuevas dosis. Esta observación ya estaba presente en el gráfico anterior en que se presentaban las dosis entregadas cada día de la semana para todo el período registrado.
```

## Dosis x cada año_mes
```{r gh_ls_timvar_anio_mes, message=FALSE, fig.show='hold', out.width = "50%"}

## Para observar con mayor precision descompongo el grafico anterior en meses de todo el periodo, de esta forma obtengo una mayor granulometria que permite ver comportamiento intermensual.
# Grafico dosis x anio_mes
ls_timvar_sumdosis[["anio_mes"]] %>% 
  ggplot(aes(x = anio_mes, y = suma_dosis)) +
  geom_col() +
  labs(title = "Dosis aplicadas para cada mes") +
  xlab(label = "Mes") +
  ylab(label = "Dosis") +
  theme(legend.position = "right") + ## ubicar la leyenda
  theme_classic() ## 
ggsave(paste0("png/ls_timvar_","anio_mes", ".png"))

## Aun con mas granulometria, para observar comportamiento intersemanal. 
# Grafico dosis x anio_semana
ls_timvar_sumdosis[["anio_semana"]] %>% 
  ggplot(aes(x = anio_semana, y = suma_dosis)) +
  geom_col() +
  labs(title = "Dosis aplicadas para cada semana") +
  xlab(label = "Mes") +
  ylab(label = "Dosis") +
  theme(legend.position = "right") + ## ubicar la leyenda
  theme_classic() ## 
ggsave(paste0("png/ls_timvar_","anio_semana", ".png"))
```
Con cada nueva partición de la unidad temporal se puede apreciar con mayor detalle la volatilidad intersemanal, mensual y anual.


```{r hp_1_aplic_prioriza, fig.show='hold', message=FALSE, out.width = "30%"}

# 2021
data_reg %>% 
  filter(anio==2021) %>% 
  group_by(mes, condicion_aplicacion) %>% 
  summarise(dosis = n()) %>%
  ggplot(aes( x = mes, y = dosis, fill = condicion_aplicacion)) +
  geom_col() +
  theme_classic() +
  scale_x_continuous(breaks = x_range_mes,
                     labels = x_range_mes_lab)

# 2022
data_reg %>% 
  filter(anio == 2022) %>% 
  group_by(mes, condicion_aplicacion) %>% 
  summarise(n = n()) %>% 
  ggplot(aes(mes, n, fill = condicion_aplicacion)) + 
  geom_col() +
  theme_classic() +
  scale_x_continuous(breaks = x_range_mes,
                     labels = x_range_mes_lab)

# 2023
data_reg %>% 
  filter(anio == 2023) %>% 
  group_by(mes, condicion_aplicacion) %>% 
  summarise(n = n()) %>% 
  ggplot(aes(mes, n, fill = condicion_aplicacion)) + 
  geom_col() +
  theme_classic() +
  scale_x_continuous(breaks = x_range_mes,
                     labels = x_range_mes_lab)


```

```{r lista_suma_dosis_tiempo}
# Gráficos por cantidad de dosis aplicacion_diaria.
```

Conclusiones:

El gráfico permite rápidamente visualizar los períodos de mas alta vacunación. La misma es multicausal, entre las principales explicaciones son la disponibilidad de vacunas y ejecución del plan de inmunizaciones, la confianza de la población, la subida de los casos y colapso del sistema hospitalario.

Ademas existen factores culturales o logísticos que tienden a una mayor proporción de individuos destinando días de la semana, levemente mas ponderados los días medios de la misma, para concurrir a los centros de vacunación.

Se puede observar una extraña tendencia en la que durante el 2021 las aplicaciones parecen ser dirigidas a las minorias que las necesitaban por presentar comorbilidades, adultos mayores y personas con factores de riesgos, así también como personal de salud y fuerzas de seguridad. 

Luego en 2022 con gran disponibilidad de dosis se aplica en los primeros meses con prioridad a estos mismos grupos. 

A mediados de 2022 los grupos priorizados empiezan a abandonar la aplicación de nuevas dosis y para 2023 ya no hay adultos mayores que se apliquen nuevas dosis. *al menos con este muestreo aleatorio, que bueno... es bastante reducido*

# Variables cruzadas

:::{.alert .alert.info}

En esta sección se presentan análisis cruzados entre variables no comprendidos en las anteriores secciones.

* Por jurisdicción: cuantas personas de residencia_i registran aplicaciones_i.
* Por persona: que vacunas recibió.
* Por persona: plataforma terminada y/o + refuerzo. *pendiente*

:::

## Variables Espaciales
```{r df_datos_espaciales}
source("scripts/df_datos_espaciales.R")
col_order
jurisdicciones_poblacion
k_jurisdicciones_poblacion
rm(col_order)
```

```{r grafico_jurisdicciones_vacunacion}
# aplicaciones segun residencia de cada jurisdiccion.
#ggplot(jurisdicciones_poblacion, aes(n_aplicacion, jurisdiccion)) + 
#  geom_col(aes(res_fix, jurisdiccion, color = "blue")) + 
#  geom_col(aes(nores_fix, jurisdiccion, color = "green"))

# me gustaria hacer un grafico de barras que comparen un jurisdiccion a la vez:
## barra residentes | barra aplicados. 

data_reg %>% 
  group_by(jurisdiccion_aplicacion, jurisdiccion_residencia) %>% 
  summarise(n = n()) %>% 
  arrange(desc(n)) %>% 
  ggplot(aes(n, jurisdiccion_aplicacion, fill = jurisdiccion_residencia)) + 
  geom_col() +
  guides(fill = "none") +
  labs(title = "Jurisdiccion de residencia y de aplicacion, barras de colores")

ggsave(paste0("png/jurisdicciones_","residencia_v_aplicacion1" ,".png"))
```
Siguiendo con el consejo de Elio, las barras apiladas no son muy comprensibles, se pueden comparar entre una y otra, pero pocas, en presencia de muchas resulta difícil extraer patrones inteligibles. La siguiente propuesta es no mostrar por jurisdicción en un cruce contra todas las otras, mas sí presentar:

1. los residentes de una jurisdicción en dónde se aplicaron y 
1. los aplicados dentro una jurisdicción de qué origen son.

```{r jur_aplic_resid_porc, fig.show='hold', out.width="50%" }

# 1. los residentes de una jurisdicción en dónde se aplicaron
jurisdicciones_poblacion %>% 
  select(jurisdiccion, res_fix, res_nofix, n_residencia) %>% 
  mutate(porc_fix = res_fix / n_residencia, 
         porc_nofix = res_nofix / n_residencia) %>%
  select(jurisdiccion, porc_fix, porc_nofix) %>% 
  pivot_longer(cols = c(porc_fix, porc_nofix), 
               names_to = "aplicado_destino",
               values_to = "prop_fix") %>% 
  ggplot(aes(prop_fix, jurisdiccion, fill = aplicado_destino)) +
  geom_col() +
  labs(title = "Residentes según jurisdicción de aplicación (%)")+
  xlab("proporción aplicación") +
  theme_classic()

# 2. los aplicados dentro una jurisdicción de qué origen son.
jurisdicciones_poblacion %>% 
  select(jurisdiccion, res_fix, nores_fix, n_aplicacion) %>% 
  mutate(porc_res = res_fix / n_aplicacion, 
         porc_nores = nores_fix / n_aplicacion) %>%
  select(jurisdiccion, porc_res, porc_nores) %>% 
  pivot_longer(cols = c(porc_res, porc_nores), 
               names_to = "origen_aplicado",
               values_to = "prop_resid") %>% 
  ggplot(aes(prop_resid, jurisdiccion, fill = origen_aplicado)) +
  geom_col() +
  labs(title = "Aplicados según jurisdicción de residencia (%)")+
  xlab("proporción residencia") +
  theme_classic()

```
se puede observar que residentes de la provincia de Buenos Aires se aplicaron en otras jurisdcciones mas que otros ciudadanos.

Parece interesante, contrastar esta fuga de bonaerenses contra, cuantas otras personas se fugan de su jurisdiccion y donde tuvieron acogida.
```{r jurisdiccion_distribucion_residentes, message=FALSE}
data_reg %>% 
  group_by(jurisdiccion_residencia, jurisdiccion_aplicacion) %>% 
  summarise(n = n()) %>% 
  mutate(prop = n/sum(n) * 100) %>% 
  arrange(jurisdiccion_residencia) %>% 
  ggplot(aes(jurisdiccion_residencia, jurisdiccion_aplicacion, size = n)) + 
  geom_point(aes(color = jurisdiccion_residencia))
# Guardo
ggsave(paste0("png/jurisdicciones_","residencia_v_aplicacion2" ,".png"))
```


```{r grupo_etario_jovenes}
jovenes <- data_reg %>%
  mutate(grupo_etario_proxy = as.numeric(substr(grupo_etario, nchar(grupo_etario) - 2, nchar(grupo_etario))), 
         jovenes = ifelse(grupo_etario_proxy < 30, "joven", "adulto")) %>% 
  select(grupo_etario, grupo_etario_proxy, jovenes)

#table(data$sexo, data$grupo_etario)

#condicion_sexo <- table(data$condicion_aplicacion, data$grupo_etario)
#condicion_sexo <- round(prop.table(condicion_sexo) * 100, 2)

```

## Análisis hipotéticos 

:::{.alert .alert.info}
En esta sección se presentan relaciones entre variables con el fin de explorar entre los resultados anteriores cuales se corresponden con algun tipo de explicacion proveniente de fenomenos culturales y sociales.

* Niveles de inmunización alcanzados por cada grupo de variables de interes.
* Jovenes y la adherencia de los esquemas (estatico).

:::

### Niveles de inmunizacion por sexo
```{r ls_prop_sexo_dosis, message=FALSE}

source("scripts/ls_prop_sexo_dosis.R")

#este R me gustaría trabajarlo en function, para poder iterar entre diferentes variables, por ejemplo condicion_aplicacion y así obtener con el agregado de una fecha de corte las frecuencias acumuladas de inmunizacion por niveles de dosis para cada grupo en diferentes momentos y crear un grafico interactivo sobre ello.

ls_prop_sexo_dosis[["sexos_dosis"]] %>% 
  knitr::kable(caption = "Nivel de inmunizacion por sexo", col.names = c("Nivel", "Masculinos", "Participacion masculinos", "Frecuencia acum. masc.", "Femeninos", "Participacion femeninos", "Frecuencia acum. feme."))

```
De la tabla, dificil de inteligir, se extrae qué porcentaje de cada grupo se encuentra mas inmunizado para cada nivel de inmunización. 

Cuanto más alto el nivel de `Freq_rel_acum_sexo` vs el `otro`, el mas alto tiene mayor proporción del grupo_sexo inmunizado a un menor nivel de cobertura.

# Hipótesis

:::{.alert .alert-info}

Aquí se presentan las hipótesis más jugosas que apuntan a la relación entre varias variables y a un fenómeno subyacente que puede tener implicancia y aplicaciones.

En esta sección se detallan las hipotesis programadas para guiar la exploración mas profunda del trabajo.

Debido a la disponibilidad gradual de dosis de vacunas al comienzo de la pandemia resulta necesario establecer una priorización y ordenamiento de la poblacion objetivo a inmunizar en las primeras rondas con la finalidad de salvaguardar aquellos mas susceptibles, expuestos, vulnerables o de alto riesgo. Para maximizar el cuidado general de la poblacion se cree que mayores de edad, personas con comorbilidades y personal estrategico fueron los priorizados del sistema, teniendo en cuenta que el orden de priorizacion basal es evitar la muerte seguido de evitar enfermar con gravedad y tener complicaciones, por otro lado con la restriccion de la poblacion atendible en cada zona geografica y la capacidad hospitalaria instalada.

1. Por esta razón se indagará en las etapas tempranas de vacunacion la incidencia de la poblacion objetivo sobre el total y comparar esos valores con los registrados al finalizar la emergencia mundial cuando la vacuna alcanzo la suficiencia en disponibilidad irrestricta. Para este apartado se dividirá el periodo analizado en 3 segmentos:

* la escasez de vacunas disponibles (2021)
* la abundacia de vacunas (2022 a junio 2022)
* el declive de la demanda de vacunas (julio 2022 al presente)


2. Como segundo criterio ordenador de la estrategia de vacunacion se priorizó las personas que habitan grandes ciudades por la restricción espacial, poca distancia social inevitable y de habitat sobrepoblado, en condiciones de alta densidad demografica. Se puede analizar por departamentos provinciales, en donde `depto_residencia` sean mas numerosos agrupados contra los menos numerosos.

1. Se cree que la poblacion priorizada obtuvo sus dosis de forma mas frecuente que otras poblaciones y en mayor cantidad (tendencia). Se obtendrán días de descanso entre dosis que tiene en promedio cada poblacion mediante la fecha de aplicacion de cada registro para cada persona. Para lograr esto sería deseable trabajar con toda la base en lugar de un recorte que permita alimentar mas el estadístico. Se calculará la cantidad de dias promedio que pasan entre una dosis y otra: dias_prom_vac1_vac2, dias_prom_vac2_vac3... y un total para dias_prom_vac1_vac99 promedio para cada grupo.

1. Se comenzó a flexibilizar la ASPO (AISLAMIENTO SOCIAL PREVENTIVO Y OBLIGATORIO) desde la gran disponibilidad de vacunas a partir del 2022. Veremos cuando se registraron picos de vacunacion que permitieron una mayor circulacion libre e irrestricta.

1. Se desea conocer alguna relacion que pueda observarse a traves de los registros sobre jurisdiccion de residencia y de aplicacion. Posiblemente existio una migracion de poblaciones debido al ASPO que puede observarse mediante este cruce o simplemente pueda obtenerse una "foto" de como las personas se mueven de su residencia hasta la aplicacion. Se creará a este efecto un cruce de jurisdicciones y un relevamiento de que jurisdicciones se hicieron cargo de su poblacion residente y cuales colaboraron con la vacunación de no residentes.

1. Los mas jovenes registraron menor adherencia a los esquemas de vacunacion que los adultos para todo el periodo en que la disponibilidad es de vacunación libre sin requisito de etapas. Se cree que los jovenes no confian en la nueva tecnologia de inmunizacion. Se observará el comportamiento de estos grupos: 

* "individuos menores de 30 años sin factores de riesgo" vs 
* "individuos mayores a 30 y menores de 60 años sin factores de riesgo" vs 
* "mayores de 60 años sin factores de riesgo y espero que sea posible llegar a los 60 sin esos". 

:::

# Mejoras posibles

## Funcion de graficos
No funcionaron los intentos de hacer una funcion que grafique, esto seria muy bueno ya que muchos graficos que quisiera presentar mantienen un mismo estilo, estetica, y solo unica que requiere es intercambiar el nombre de una variable por otra.
```{r grafico_estandar_function}
print("la funcion de graficar no funciona")
print("grafico_estandar(data = datos, x = one_var, y = any_var, fill = other_var)")
```

## Childs
CHILD SUPPORT PLEASE
https://bookdown.org/yihui/rmarkdown-cookbook/child-document.html
```{r hijitus, eval=FALSE, include=FALSE, results='asis'}
cat("knitr--knit_child()...scripts/variable_resume_estdesc_texto_graph.Rmd, quiet = TRUE")
print("mi informe consta de varios pasos que si se me permite me gustaria dejar todo metido en un script, o tambien dejarlos en rmd y llamarlos mediante child. Algo lei en bookdown pero no llegue a tener exito con la prueba.")
```
## Poner etiquetas de datos a los graficos
```{r}
# ?text ## para agregar valores, no me funciono.
```

## Colores
Mas colores: http://sape.inf.usi.ch/quick-reference/ggplot2/colour

