
### Variable `sexo`
```{r sexo_general, include=TRUE}

ls_genvar_estdesc$sexo %>% 
  knitr::kable(caption = "Variable Sexo: Estadísticas descriptivas sobre dosis aplicadas al grupo", 
               col.names = c("Grupo", 
                             "Dosis mínima", 
                             "Dosis promedio", 
                             "Dosis máxima", 
                             "Dosis totales", 
                             "Población", 
                             "Participación"))

```
1. La población que mas rebició vacunas en valor absoluto es: `r ls_genvar_texto[["sexo"]]["sexo"]` con `r max(ls_genvar_estdesc[["sexo"]]["total_dosis"])` dosis aplicadas sobre este grupo.
1. La población que mas rebició vacunas en valor relatico es: `r ls_genvar_texto[["sexo"]]["sexo.1"]` con `r max(ls_genvar_estdesc[["sexo"]]["mean_dosis"])` dosis promedio aplicadas sobre este grupo.

```{r sexo_grafico_estandar, fig.show='hold', out.width = "50%"}

ls_genvar_estdesc$sexo %>% 
  ggplot(mapping = aes(sexo, total_dosis)) +
  geom_col() +
  labs(title = "Cantidad de dosis totales destinadas a cada agrupamiento")

ggsave(paste0("png/grafico_estandar_","sexo", "_","total_dosis", ".png"))

ls_genvar_estdesc$sexo %>% 
  ggplot(mapping = aes(sexo, mean_dosis)) +
  geom_col() +
  labs(title = "Cantidad de dosis totales destinadas a cada agrupamiento")

ggsave(paste0("png/grafico_estandar_","sexo", "_","mean_dosis", ".png"))
```
.
.
.
.
.
 

### Variable `grupo_etario`
```{r grupo_etario_general, include=TRUE}

ls_genvar_estdesc$grupo_etario %>% 
  knitr::kable(caption = "Variable Grupo_etario: Estadísticas descriptivas sobre dosis aplicadas al grupo", 
               col.names = c("Grupo", 
                             "Dosis mínima", 
                             "Dosis promedio", 
                             "Dosis máxima", 
                             "Dosis totales", 
                             "Población", 
                             "Participación"))

```
1. La población que mas rebició vacunas en valor absoluto es: `r ls_genvar_texto[["grupo_etario"]]["grupo_etario"]` con `r max(ls_genvar_estdesc[["grupo_etario"]]["total_dosis"])` dosis aplicadas sobre este grupo.
1. La población que mas rebició vacunas en valor relatico es: `r ls_genvar_texto[["grupo_etario"]]["grupo_etario.1"]` con `r max(ls_genvar_estdesc[["grupo_etario"]]["mean_dosis"])` dosis promedio aplicadas sobre este grupo.

```{r grupo_etario_grafico_estandar, fig.show='hold', out.width = "50%"}

ls_genvar_estdesc$grupo_etario %>% 
  ggplot(mapping = aes(grupo_etario, total_dosis)) +
  geom_col() +
  labs(title = "Cantidad de dosis totales destinadas a cada agrupamiento")

ggsave(paste0("png/grafico_estandar_","grupo_etario", "_","total_dosis", ".png"))

ls_genvar_estdesc$grupo_etario %>% 
  ggplot(mapping = aes(grupo_etario, mean_dosis)) +
  geom_col() +
  labs(title = "Cantidad de dosis totales destinadas a cada agrupamiento")

ggsave(paste0("png/grafico_estandar_","grupo_etario", "_","mean_dosis", ".png"))
```
.
.
.
.
.


### Variable `condicion_aplicacion`
```{r condicion_aplicacion_general, include=TRUE}

ls_genvar_estdesc$condicion_aplicacion %>% 
  knitr::kable(caption = "Variable Condicion_aplicacion: Estadísticas descriptivas sobre dosis aplicadas al grupo", 
               col.names = c("Grupo", 
                             "Dosis mínima", 
                             "Dosis promedio", 
                             "Dosis máxima", 
                             "Dosis totales", 
                             "Población", 
                             "Participación"))

```
1. La población que mas rebició vacunas en valor absoluto es: `r ls_genvar_texto[["condicion_aplicacion"]]["condicion_aplicacion"]` con `r max(ls_genvar_estdesc[["condicion_aplicacion"]]["total_dosis"])` dosis aplicadas sobre este grupo.
1. La población que mas rebició vacunas en valor relatico es: `r ls_genvar_texto[["condicion_aplicacion"]]["condicion_aplicacion.1"]` con `r max(ls_genvar_estdesc[["condicion_aplicacion"]]["mean_dosis"])` dosis promedio aplicadas sobre este grupo.

```{r condicion_aplicacion_grafico_estandar, fig.show='hold', out.width = "50%"}

ls_genvar_estdesc$condicion_aplicacion %>% 
  ggplot(mapping = aes(condicion_aplicacion, total_dosis)) +
  geom_col() +
  labs(title = "Cantidad de dosis totales destinadas a cada agrupamiento")

ggsave(paste0("png/grafico_estandar_","condicion_aplicacion", "_","total_dosis", ".png"))

ls_genvar_estdesc$condicion_aplicacion %>% 
  ggplot(mapping = aes(condicion_aplicacion, mean_dosis)) +
  geom_col() +
  labs(title = "Cantidad de dosis totales destinadas a cada agrupamiento")

ggsave(paste0("png/grafico_estandar_","condicion_aplicacion", "_","mean_dosis", ".png"))
```
.
.
.
.
.


### Variable `jurisdiccion_aplicacion`
```{r jurisdiccion_aplicacion_general, include=TRUE}

ls_genvar_estdesc$jurisdiccion_aplicacion %>% 
  knitr::kable(caption = "Variable Jurisdiccion_aplicacion: Estadísticas descriptivas sobre dosis aplicadas al grupo", 
               col.names = c("Grupo", 
                             "Dosis mínima", 
                             "Dosis promedio", 
                             "Dosis máxima", 
                             "Dosis totales", 
                             "Población", 
                             "Participación"))

```
1. La población que mas rebició vacunas en valor absoluto es: `r ls_genvar_texto[["jurisdiccion_aplicacion"]]["jurisdiccion_aplicacion"]` con `r max(ls_genvar_estdesc[["jurisdiccion_aplicacion"]]["total_dosis"])` dosis aplicadas sobre este grupo.
1. La población que mas rebició vacunas en valor relatico es: `r ls_genvar_texto[["jurisdiccion_aplicacion"]]["jurisdiccion_aplicacion.1"]` con `r max(ls_genvar_estdesc[["jurisdiccion_aplicacion"]]["mean_dosis"])` dosis promedio aplicadas sobre este grupo.

```{r jurisdiccion_aplicacion_grafico_estandar, fig.show='hold', out.width = "50%"}

ls_genvar_estdesc$jurisdiccion_aplicacion %>% 
  ggplot(mapping = aes(jurisdiccion_aplicacion, total_dosis)) +
  geom_col() +
  labs(title = "Cantidad de dosis totales destinadas a cada agrupamiento")

ggsave(paste0("png/grafico_estandar_","jurisdiccion_aplicacion", "_","total_dosis", ".png"))

ls_genvar_estdesc$jurisdiccion_aplicacion %>% 
  ggplot(mapping = aes(jurisdiccion_aplicacion, mean_dosis)) +
  geom_col() +
  labs(title = "Cantidad de dosis totales destinadas a cada agrupamiento")

ggsave(paste0("png/grafico_estandar_","jurisdiccion_aplicacion", "_","mean_dosis", ".png"))
```
.
.
.
.
.
HAY ERRORES COMO "RELATICO" Y DOSIS TOTALES DE TITULO EN GRAFICOS DE DOSIS MEAN- ESTA VERSION ES ANTERIOR. EN INFORME ESTA CORREGIDO.

### Variable `vacuna`
```{r vacuna_general, include=TRUE}

ls_genvar_estdesc$vacuna %>% 
  knitr::kable(caption = "Variable Vacuna: Estadísticas descriptivas sobre dosis aplicadas al grupo", 
               col.names = c("Grupo", 
                             "Dosis mínima", 
                             "Dosis promedio", 
                             "Dosis máxima", 
                             "Dosis totales", 
                             "Población", 
                             "Participación"))

```
1. La población que mas rebició vacunas en valor absoluto es: `r ls_genvar_texto[["vacuna"]]["vacuna"]` con `r max(ls_genvar_estdesc[["vacuna"]]["total_dosis"])` dosis aplicadas sobre este grupo.
1. La población que mas rebició vacunas en valor relatico es: `r ls_genvar_texto[["vacuna"]]["vacuna.1"]` con `r max(ls_genvar_estdesc[["vacuna"]]["mean_dosis"])` dosis promedio aplicadas sobre este grupo.

```{r vacuna_grafico_estandar, fig.show='hold', out.width = "50%"}

ls_genvar_estdesc$vacuna %>% 
  ggplot(mapping = aes(vacuna, total_dosis)) +
  geom_col() +
  labs(title = "Cantidad de dosis totales destinadas a cada agrupamiento")

ggsave(paste0("png/grafico_estandar_","vacuna", "_","total_dosis", ".png"))

ls_genvar_estdesc$vacuna %>% 
  ggplot(mapping = aes(vacuna, mean_dosis)) +
  geom_col() +
  labs(title = "Cantidad de dosis totales destinadas a cada agrupamiento")

ggsave(paste0("png/grafico_estandar_","vacuna", "_","mean_dosis", ".png"))
```
.
.
.
.
.
